---
title: "laboratoria 4"
subtitle: "Metody Nieparametryczne w Statystyce"
output: html_document
date: "2026-05-19"
---

Porównanie dwóch wariantów prognozy popytu
Dla dostarczonego zbioru danych porównaj jakość dwóch wariantów prognozy popytu.

Dane zawierają rzeczywistą sprzedaż oraz prognozy dwóch modeli dla tych samych obserwacji sklep-produkt-tydzień.

Celem analizy jest ocena, czy jeden z modeli daje systematycznie lepsze prognozy.

```{r, warning=FALSE}
library(tidyverse)

dane <- read.csv("prognozy_popytu.csv")
glimpse(dane)

```

---

# 1. Przygotowanie miernika jakości

### Zadanie:

Zaproponuj miernik błędu prognozy.

Możesz wykorzystać błąd bezwzględny, błąd procentowy, błąd ważony albo własną konstrukcję miernika.

Uzasadnij wybór miernika.
W uzasadnieniu odnieś się do problemów takich jak mała sprzedaż, zerowa sprzedaż, obserwacje skrajne i różna skala produktów.

### Odpowiedź:

```{r}

dane <- dane |> 
  mutate(
    wae_bazowy = abs_blad_bazowy / (sprzedaz_rzeczywista + 1),
    wae_alternatywny = abs_blad_alternatywny / (sprzedaz_rzeczywista + 1)
  )

```

Błąd bezwzględny jest wrażliwy na skalę produktu ponieważ produkty o dużej sprzedaży dominują w średniej i ją podwyższają a błąd procentowy jest problematyczny przy zerowej sprzedaży przez dzielenie przez zero jak i przy małych wartościach sprzedaży wynik jest zakłócony. Kompromisem więc jest błąd ważony do którego dodaje do sprzedaży jedynke by zapobiec dzieleniu przez zero.


---

# 2. Analiza różnic między modelami

### Zadanie:

Dla wybranego miernika porównaj wyniki obu modeli na tych samych obserwacjach.

Przedstaw rozkład różnic jakości między modelami.

Oceń, czy różnice są symetryczne, czy występują obserwacje skrajne oraz czy większość obserwacji wskazuje na przewagę jednego modelu.

### Odpowiedź:

```{r}
dane <- dane %>%
  mutate(diff_wae = wae_bazowy - wae_alternatywny) 

dane %>%
  summarise(
    n = n(),
    srednia_roznica = mean(diff_wae),
    mediana_roznica = median(diff_wae),
    sd_roznica = sd(diff_wae),
    procent_alt_lepszy = mean(diff_wae > 0) * 100,
    procent_bazowy_lepszy = mean(diff_wae < 0) * 100,
    procent_rowne = mean(diff_wae == 0) * 100
  )


ggplot(dane, aes(x = diff_wae)) +
  geom_histogram(bins = 100, fill = "darkgreen", alpha = 0.7) +
  geom_vline(xintercept = 0, color = "red", linetype = "dashed", linewidth = 1) +
  labs(title = "Rozkład różnic ważonych błędów bezwzględnych (WAE)",
       x = "WAE(bazowy) - WAE(alternatywny)",
       y = "Liczba obserwacji") +
  theme_minimal()


ggplot(dane, aes(x = wae_bazowy, y = wae_alternatywny)) +
  geom_point(alpha = 0.3) +
  geom_abline(slope = 1, intercept = 0, color = "red", linetype = "dashed") +
  labs(title = "Porównanie ważonych błędów bezwzględnych obu modeli",
       x = "WAE - model bazowy",
       y = "WAE - model alternatywny") +
  coord_fixed() +
  theme_minimal()


ggplot(dane, aes(sample = diff_wae)) +
  stat_qq() +
  stat_qq_line(color = "red") +
  labs(title = "Q-Q plot różnic błędów",
       subtitle = "Sprawdzenie normalności rozkładu") +
  theme_minimal()

shapiro.test(dane$diff_wae)
```

Histogram różnic błedów pokazuje przewage modelu bazowego. Choć na pierwszy rzut oka modele są symetryczne wokół zera widać lekką przewage wykresu po lewej stronie. Cały histogram jest jednak dość wąski i wysoki co sugeruje zbliżoną wielkość różnic.

Na scatterplotcie widać już wyraźniej unoszące się punkty nad linią, które sugerują iż model bazowy jest wydajniejszy. Dużo punktów pod linią x=y są odalone od reszty skupisk co robi ich outlierami, gdzie oba modele prawdopodobnie zawiodły

Ostatecznie Q-Q plot pokazuje dziwną pozycje "ogonów" wykresu które sie odchylają jak w klasycznym wzorcu "heavy tails". Nienormalność rozkłądu potwierdzam testem Shapiro-Wilka. Oznacza to, że w danych występuje więcej skrajnych różnic między modelami, niż oczekiwalibyśmy przy rozkładzie normalnym.





---

# 3. Dobór metody

### Zadanie: 

Dobierz metodę statystyczną odpowiednią do struktury danych.
W analizie uwzględnij, że oba modele są oceniane na tych samych obserwacjach.
Należy wyjaśnić, na jakie pytanie odpowiada zastosowana metoda.

### Odpowiedź:

Test t dla par obserwacji: Sprawdza, czy średnia różnica błędów jest istotnie różna od zera. Odpowiada na pytanie: "Czy średnio jeden model jest lepszy?" Wymaga założenia normalności różnic.

Test Wilcoxona: Nieparametryczny odpowiednik testu t. Sprawdza medianę różnic. Bardziej odporny na wartości odstające.

Test znaków: Najprostszy test. Sprawdza, czy proporcja przypadków, gdzie model A jest lepszy od B, różni się od 0.5. W pełni odporny na wartości skrajne.

```{r}
# Test t-Studenta dla par obserwacji
# H0: średnia różnica = 0 (brak różnicy między modelami)
# H1: średnia różnica ≠ 0 (istnieje różnica między modelami)

t_test_wae <- t.test(dane$wae_bazowy, dane$wae_alternatywny, paired = TRUE)
t_test_wae

# Alternatywnie: test Wilcoxona 
wilcox_test <- wilcox.test(dane$wae_bazowy, dane$wae_alternatywny, paired = TRUE)
wilcox_test

# Test znaków
sign_test <- binom.test(
  x = sum(dane$diff_wae > 0),
  n = sum(dane$diff_wae != 0)
)
sign_test
```

Jak poprzednio przeanalizowałam, niestety wartość testu t-Studenta może mieć zawyżone p-value ponieważ nie jest spełnione założenie normalności różnic. Test Wilcoxona jest bardziej odporny na wartości odstające i ten mówi iż modele są w większości przypadków podobne. Możemy wywnioskować iż model bazowy średnio występuje lepiej niż model alternatywny przez pojedyncze obserwacje co potwierdza analiza powyższych wykresów




---

# 4. Analiza odporności wniosków

### Zadanie: 

Sprawdź, czy wnioski są stabilne.

Możesz przeanalizować na przykład:

- wpływ obserwacji skrajnych,

- osobno produkty o małej i dużej sprzedaży,

- różne definicje błędu prognozy,

- obserwacje z zerową sprzedażą,

- segmenty sklepów lub kategorii produktowych.

- Wybierz co najmniej dwa kierunki analizy albo zaproponuj własne.

### Odpowiedź:

```{r}
# Wpływ obserwacji skrajnych
# Identyfikacja obserwacji odstających
q1 <- quantile(dane$diff_wae, 0.25)
q3 <- quantile(dane$diff_wae, 0.75)
iqr <- q3 - q1
granica_dolna <- q1 - 1.5 * iqr
granica_gorna <- q3 + 1.5 * iqr

dane <- dane %>%
  mutate(outlier = diff_wae < granica_dolna | diff_wae > granica_gorna)

# Procent obserwacji odstających
mean(dane$outlier) * 100

# Analiza bez obserwacji odstających
dane_bez_out <- dane %>% filter(!outlier)
t.test(dane_bez_out$diff_wae, mu = 0)

# Porównanie statystyk z/bez outlierów
bind_rows(
  dane %>% 
    summarise(dane = "Wszystkie", 
              srednia = mean(diff_wae), 
              mediana = median(diff_wae)),
  dane_bez_out %>% 
    summarise(dane = "Bez odstających", 
              srednia = mean(diff_wae), 
              mediana = median(diff_wae))
)



# Analiza według wielkości sprzedaży
dane <- dane %>%
  mutate(
    grupa_sprzedazy = case_when(
      sprzedaz_rzeczywista == 0 ~ "Zerowa",
      sprzedaz_rzeczywista <= quantile(sprzedaz_rzeczywista[sprzedaz_rzeczywista > 0], 0.33) ~ "Mała",
      sprzedaz_rzeczywista <= quantile(sprzedaz_rzeczywista[sprzedaz_rzeczywista > 0], 0.67) ~ "Średnia",
      TRUE ~ "Duża"
    )
  )
 
dane %>%
  group_by(grupa_sprzedazy) %>%
  summarise(
    n = n(),
    srednia_diff = mean(diff_wae),
    mediana_diff = median(diff_wae),
    procent_alt_lepszy = mean(diff_wae > 0) * 100,
    .groups = 'drop'
  ) %>%
  arrange(factor(grupa_sprzedazy, levels = c("Zerowa", "Mała", "Średnia", "Duża")))

ggplot(dane, aes(x = grupa_sprzedazy, y = diff_wae)) +
  geom_boxplot() +
  geom_hline(yintercept = 0, color = "red", linetype = "dashed") +
  labs(title = "Ważone różnice błędów wg wielkości sprzedaży",
       x = "Grupa sprzedaży",
       y = "WAE(bazowy) - WAE(alternatywny)") +
  theme_minimal()





# Porównanie różnych mierników
dane <- dane %>%
  mutate(
    ae_bazowy = abs(prognoza_bazowa - sprzedaz_rzeczywista),
    ae_alt = abs(prognoza_alternatywna - sprzedaz_rzeczywista),
    
    ape_bazowy = ifelse(sprzedaz_rzeczywista > 0, abs(prognoza_bazowa - sprzedaz_rzeczywista) / sprzedaz_rzeczywista * 100, NA),
    ape_alt = ifelse(sprzedaz_rzeczywista > 0, abs(prognoza_alternatywna - sprzedaz_rzeczywista) / sprzedaz_rzeczywista * 100, NA),
    
    wae_bazowy = ae_bazowy / (sprzedaz_rzeczywista + 1),
    wae_alt = ae_alt / (sprzedaz_rzeczywista + 1),
    
    diff_ae = ae_bazowy - ae_alt,
    diff_ape = ape_bazowy - ape_alt,
    diff_wae = wae_bazowy - wae_alt
  )

podsumowanie_miernikow <- data.frame(
  Miernik = c("AE", "APE", "WAE"),
  Srednia = c(mean(dane$diff_ae), mean(dane$diff_ape, na.rm = TRUE), mean(dane$diff_wae)),
  Mediana = c(median(dane$diff_ae), median(dane$diff_ape, na.rm = TRUE), median(dane$diff_wae)),
  Procent_alt_lepszy = c(
    mean(dane$diff_ae > 0) * 100,
    mean(dane$diff_ape > 0, na.rm = TRUE) * 100,
    mean(dane$diff_wae > 0) * 100
  )
)
podsumowanie_miernikow

```








---

# 5. Interpretacja

### Zadanie:

Porównaj wyniki i sformułuj wniosek.

W interpretacji odpowiedz na pytania:

- czy jeden model jest systematycznie lepszy,

- czy przewaga dotyczy większości obserwacji, czy tylko wybranych segmentów,

- czy wynik zależy od wyboru miernika błędu,

- jakie są ograniczenia analizy.

Wyniki przedstaw na wykresach i krótko zinterpretuj.

### Odpowiedź:

```{r}
ggplot(dane, aes(x = diff_ae)) +
  geom_density(fill = "steelblue", alpha = 0.5) +
  geom_vline(xintercept = 0, color = "red", linetype = "dashed", size = 1) +
  geom_vline(xintercept = mean(dane$diff_ae), color = "darkgreen", size = 1) +
  geom_vline(xintercept = median(dane$diff_ae), color = "orange", size = 1) +
  annotate("text", x = mean(dane$diff_ae), y = max(density(dane$diff_ae)$y) * 0.9,
           label = "Średnia", color = "darkgreen", hjust = -0.2) +
  annotate("text", x = median(dane$diff_ae), y = max(density(dane$diff_ae)$y) * 0.8,
           label = "Mediana", color = "orange", hjust = -0.2) +
  labs(title = "Rozkład różnic błędów z zaznaczonymi statystykami",
       x = "Różnica AE (bazowy - alternatywny)",
       y = "Gęstość") +
  theme_minimal()
```