---
title: "Nauka do Kolokwium"
output: 
  html_document:
    toc: true
    toc_depth: 3
    toc_float: true
---

```{r, warning=FALSE, message=FALSE}
library(dplyr)
```

# Laboratoria 1

---

## Zadanie 1

Budujemy model idealny - zależność jest sztywna, każda osoba w rodzinie zjada dokładnie jedną pomarańcze plus jedną zapasowa

```{r, out.width="50%"}
# Zależność wprost proporcjonalna

set.seed(111)
data <- data.frame(
  family_size = rpois(50, 3)
) %>% mutate(oranges = family_size+1) # ilość pomarańcz = ilość osób w rodzinie + dzika pomarańcza

plot(data$family_size, data$oranges)
abline(a=1, b=1, col="red")
cor(data$family_size, data$oranges)
```

---

#### Model Ekonometryczny

Każdy model regresji zapisujemy jako:

$$y = \beta_0 + \beta_1 x + \epsilon$$ 

$y$: Zmienna objaśniana (ile pomarańczy kupiono). 

$x$: Zmienna objaśniająca (wielkość rodziny). 

$\beta_0$: Wyraz wolny (ile kupujemy "na start", gdy $x=0$). 

$\beta_1$: Współczynnik nachylenia (o ile wzrośnie $y$, gdy $x$ wzrośnie o 1).

$\epsilon$: Błąd losowy (wszystko to, czego nie wiemy o preferencjach ludzi)

---

## Zadanie 2

Wprowadzamy trochę losowości - ludzie mają różne preference

- 0 - nie lubi pomarańczy z prawdopodobieństwem 30%
- 1 - chce 1 pomarańcze z prawdopodobieństwem 50%
- 2 - chce 2 pomarańcze z prawdopodobieństwem 20%

```{r}
get_preference = function(family_size){
  sapply(family_size, function(x) {
    sum(sample(c(0, 1, 2), size = x, replace = T, prob = c(0.3, 0.5, 0.2)))
  })
}

set.seed(123)
data <- data %>% mutate(oranges = get_preference(family_size+1))

plot(data$family_size, data$oranges)
abline(a=1, b=1, col="red")

cor(data$family_size, data$oranges)
```

---

#### Metoda Najmniejszych Kwadratów (MNK / OLS)

Komputer szuka takiej linii (współczynników $a$ i $b$), aby "pomyłka" modelu była jak najmniejsza. Ponieważ błędy mogą być dodatnie lub ujemne, podnosimy je do kwadratu, żeby się nie znosiły:

$$\sum (y_i - \hat{y}_i)^2 \rightarrow \min$$

Gdzie $y_i$ to prawdziwa wartość, a $\hat{y}_i$ to wartość z naszej wyrysowanej prostej. Zielona linia w Twoim kodzie to właśnie ta "najlepsza z możliwych" prosta.

---

lm (Linear Model) mówi komputerowi: "Znajdź mi takie parametry $a$ (wyraz wolny) i $b$ (nachylenie), dla których suma kwadratów błędów będzie najmniejsza z możliwych".

```{r}
# y = a + bx + e
# Metoda najmniejszych kwadratow: 
# (y - a - bx)^2 -> min

# teoretyczna prognoza: rodzina kupi tyle pomarańczy co członków + 1
data$y_drop = data$family_size + 1

# e - błedy, reszty (residuals), czyli tyle pomarańczy ile rodzina faktycznie zakupiłą
data$e = data$oranges - data$y_drop

# suma do kwadratu, by bledy przeciwnych znakow sie nie eliminowały 
sum(data$e^2)

# MNK - model w którym oranges zależą od family_size
model <- lm(oranges ~ family_size, data)

plot(data$family_size, data$oranges)
abline(a=1, b=1, col="red")
abline(a=model$coefficients[1], b=model$coefficients[2], col="green")

sum(model$residuals^2)

summary(data)
summary(model)

# t = (m - m0)/S*sqrt(n) ~ tS(n-1) (rozkład t-Studenta, test istotności)
print(1.0823/0.3473) # Estimate/Std. Error
# Interpretacja: Jeśli wynik tego dzielenia (t-value) jest duży (zazwyczaj powyżej 2), to znaczy, że wpływ zmiennej jest "silniejszy" niż szum informacyjny. Oznacza to, że wielkość rodziny istotnie statystycznie wpływa na liczbę pomarańczy.

# Współczynnik determinacji: R^2 (R-Squared) - uzasadnia jaki procent zmienności Twojego y (pomarańczy) udało się wyjaśnić za pomocą x (wielkości rodziny).
# Im bliżej 1, tym model lepiej opisuje rzeczywistość

# Test Łącznej istotności wszystkich zmiennych: F-Statistic
# Interpretacja: Patrzysz na wartość p-value przy statystyce F. Jeśli jest mniejsza niż 0.05, to twój model ma sens i wnosi jakąś informację
```

#### Współczynniki (Coefficients)

Intercept (Wyraz wolny $\beta_0$): 1.0823

- Teoria: To wartość $y$, gdy $x = 0$.

- Interpretacja: "Singiel" (rodzina o rozmiarze 0, co w tym modelu jest teoretyczne) lub po prostu "na start" kupuje się średnio ok. 1.08 pomarańczy.

family_size (Nachylenie $\beta_1$): 0.8135

- Teoria: O ile zmieni się $y$, gdy $x$ wzrośnie o 1.

- Interpretacja: Jeśli do rodziny dołączy jedna dodatkowa osoba, to przewidywana liczba kupowanych pomarańczy wzrośnie średnio o 0.81 sztuki.

#### Testy istotności (t value & Pr(>|t|)) - czy dane nie są przypadkowe

Std. Error: "Niepewność" Szacunku -> t value: Estimate / Std.Error

Pr(>|t|) (p-value):

- Interpretacja: Ponieważ ta liczba jest dużo mniejsza niż 0.05. Oznacza to, że wielkość rodziny ma statystycznie istotny wpływ na liczbę pomarańczy. Liczba gwiazdek obok mówi, że to nie jest przypadek