---
title: "Materials"
author: "Paulina Kania"
output: 
  html_document:
    toc: true
    toc_float: true
    toc_depth: 3
    theme: united
---

---

## Laboratoria 1

---

### Zadanie 1

mamy relację sztywną: $oranges = family\_size + 1$.

```{r, warning=FALSE, message=FALSE, out.width="60%"}
library(dplyr)

set.seed(111)
data <- data.frame(
  family_size = rpois(50, 3)
) %>% mutate(oranges = family_size+1) # ilość pomarańcz = ilość osób w rodzinie + dzika pomarańcza

plot(data$family_size, data$oranges)
abline(a=1, b=1, col="red")
cor(data$family_size, data$oranges)
```

**Teoria:** Tutaj korelacja wynosi $1$. Każda zmiana $X$ (wielkość rodziny) powoduje przewidywalną zmianę $Y$. W ekonometrii takie modele prawie nie istnieją, bo ludzie nie są robotami.

---

### Zadanie 2

Tu wprowadzono funkcję get_preference. To jest kluczowy moment – dodajemy składnik losowy ($\varepsilon$).

**Praktyka:** Ludzie mają różne gusta (30% nie lubi pomarańczy, itd.). To sprawia, że kropki na wykresie nie leżą już w idealnej linii prostej.

```{r}
# wprowadzam trochę losowości - ludzie mają różne preference
# 0 - nie lubi pomarańczy z prawdopodobieństwem 30%
# 1 - chce 1 pomarańcze z prawdopodobieństwem 50%
# 2 - chce 2 pomarańcze z prawdopodobieństwem 20%

get_preference = function(family_size){
  sapply(family_size, function(x) {
    sum(sample(c(0, 1, 2), size = x, replace = T, prob = c(0.3, 0.5, 0.2)))
  })
}

set.seed(123)
data <- data %>% mutate(oranges = get_preference(family_size+1))

plot(data$family_size, data$oranges)
abline(a=1, b=1, col="red")

cor(data$family_size, data$oranges)
```

#### Fundament Ekonometrii: **Metoda Najmniejszych Kwadratów (MNK)**

funkcja celu: $(y - a - bx)^2 \rightarrow min$.

**Teoria:** R szuka takiej prostej (współczynników $a$ i $b$), aby suma kwadratów odległości między rzeczywistymi punktami ($y$) a prostą regresji ($\hat{y}$) była jak najmniejsza.

Dlaczego kwadrat? żeby błędy dodatnie (ktoś kupił więcej) i ujemne (ktoś kupił mniej) nie znosiły się nawzajem.


```{r}
# y = a + bx + e
# Metoda najmniejszych kwadratow: 
# (y - a - bx)^2 -> min

# teoretyczna prognoza: rodzina kupi tyle pomarańczy co członków + 1
data$y_drop = data$family_size + 1

# e - błedy, reszty (residuals), czyli tyle pomarańczy ile rodzina faktycznie zakupiłą
data$e = data$oranges - data$y_drop

# suma do kwadratu, by bledy przeciwnych znakow sie nie eliminowały 
sum(data$e^2)

# MNK - model w którym oranges zależą od family_size
model <- lm(oranges ~ family_size, data)

plot(data$family_size, data$oranges)
abline(a=1, b=1, col="red")
abline(a=model$coefficients[1], b=model$coefficients[2], col="green")

sum(model$residuals^2)

summary(data)
summary(model)

# t = (m - m0)/S*sqrt(n) ~ tS(n-1) (rozkład t-Studenta, test istotności)
print(1.0823/0.3473) # Estimate/Std. Error

```

#### Interpretacja Wyników **summary(model)**

**Estimate (Intercept)** - Wyraz wolny ($a$) - Ile pomarańczy kupi "rodzina" o rozmiarze 0 (często bez sensu ekonomicznego, ale statystycznie potrzebne).

**Estimate (family_size)** - Współczynnik kierunkowy ($b$) - Kluczowe! O ile sztuk wzrośnie zakup pomarańczy, jeśli rodzina powiększy się o 1 osobę.

**Std. Error** - Błąd standardowy - Jak bardzo mylimy się w oszacowaniu powyższych parametrów.

**t-value** - Statystyka t - Testujemy hipotezę $H_0: b = 0$ (brak wpływu). Interpretacja: Jeśli wynik tego dzielenia (t-value) jest duży (zazwyczaj powyżej 2), to znaczy, że wpływ zmiennej jest "silniejszy" niż szum informacyjny. Oznacza to, że wielkość rodziny istotnie statystycznie wpływa na liczbę pomarańczy.

**Pr(>|t|)** - p-value - Prawdopodobieństwo, że wynik jest dziełem przypadku. Jeśli $< 0.05$, zmienna jest istotna statystycznie.

**R^2 (R-Squared)** - Współczynnik determinacji - uzasadnia jaki procent zmienności Twojego y (pomarańczy) udało się wyjaśnić za pomocą x (wielkości rodziny). Im bliżej 1, tym model lepiej opisuje rzeczywistość

**F-Statistics** - Test Łącznej istotności wszystkich zmiennych - Interpretacja: Patrzysz na wartość p-value przy statystyce F. Jeśli jest mniejsza niż 0.05, to twój model ma sens i wnosi jakąś informację

---

### Zadanie 3

Trzy kluczowe koncepcje: zmienne binarne (zero-jedynkowe), interakcje oraz współliniowość

**Wersja I**

**Teoria:** Współczynnik przy sale ($\beta_2$) mówi nam o ile średnio zmienia się liczba pomarańczy, gdy pojawia się wyprzedaż, zakładając, że wielkość rodziny jest stała.

**Wizualizacja:** To tak, jakbyś miał dwie równoległe linie na wykresie – jedną dla dni z wyprzedażą i drugą dla dni bez niej. Odległość między nimi to właśnie wpływ wyprzedaży.

```{r}
# wyprzedaż:
# wersja I (liniowa): jeśli jest wyprzedaż, ludzie biorą jedną pomarańczę więcej
# wersja II: interakcyjna - więcej pomarańczy na każdego kupującego

set.seed(456)
# na 70% nie ma wyprzedaży, na 30% jest
data$sale = sample(c(0, 1), 50, replace = T, prob = c(0.7, 0.3))

# Wersja I:
# Addytywna: wyprzedaż to stały bonus, każdy kupuje o jedną pomarańcze wiecej
data$oranges = get_preference(data$family_size+1) + data$sale

#model <- lm(oranges ~ . -y_drop -e, data) # kropka to wszystkie zmienne minus tych których nie używamy
model <- lm(oranges ~ family_size+sale, data)
#model <- lm(oranges ~ -1 + family_size, data)

summary(model) #o jeden czlonek rodziny wiecej -> o .96 wieksze zakupy
```

**Wersja II*

**Praktyka:** Wersja I zakładała, że każdy kupuje o 1 sztukę więcej. Wersja II (interakcyjna) zakłada, że wyprzedaż działa silniej na duże rodziny (kupują "agresywniej").

**Interpretacja:** Jeśli współczynnik interakcji ($\beta_3$) jest dodatni i istotny, to znaczy, że wyprzedaż zmienia nachylenie prostej. Im większe $X$, tym silniejszy efekt wyprzedaży.

```{r}
# Wersja II
# Mnożnik: Im wieksza rodzina tym wieksza reakcja na wyprzedaz
# y = a + bx + cz + e
data$oranges = get_preference(data$family_size + 1)*( 1+ data$sale)

model <- lm(oranges ~ family_size*sale, data)
#z kazda osoba wiecej w rodzinie mamy o 0.75 zakupow wiecej a gdy jest wyprzedaz to o 0.86
# Wspolczynnik interakcji jest dodatni, przy wyprzedazy duze rodziny kupują agresynwiej pomarancze
summary(model)
```

**Współliniowość (Collinearity)** - To sytuacja, w której jedna zmienna objaśniająca jest prawie identyczna (lub jest liniową kombinacją) innej zmiennej.

```{r}
# Wspołliniowość (Collinearity) - gdy jedna zmienna jest kombinacją innej
data$z = 4 + 3*data$family_size
model <- lm(oranges ~ family_size + sale + z, data)
summary(model) # NA - pelna wspolliniowosc, nie da sie tego obliczyc

data$z = 4 + 3*data$family_size + rnorm(50, 0.5)
model <- lm(oranges ~ family_size + sale + z, data)
summary(model)
```

---

### Zadanie 4

**Błąd I Rodzaju (Alfa $\alpha$)** - W statystyce zawsze przyjmujemy poziom istotności (zazwyczaj $\alpha = 0,05$).

**Teoria:** To jest Twoje przyzwolenie na ryzyko. Mówisz: "Akceptuję 5% szansy na to, że uznam coś za prawdę, mimo że to tylko przypadek".


**Praktyka:** Jeśli badasz wpływ temperatury na pomarańcze, a w rzeczywistości temperatura nie ma żadnego znaczenia, to w 5 na 100 badań i tak wyjdzie Ci, że "wpływa" (bo akurat tak pechowo ułożyły się liczby w próbie).

```{r}
set.seed(789)

#czy temperatura wplywa na to czy ludzie kupuja pomarancze
data$temp = rnorm(50, 15, 5)

model <- lm(oranges ~ family_size*sale + temp, data)
summary(model)$coefficients[3,4] #p-value, wysokie wiec wnioskujemy ze nie jest istotnie powiązana

# SYMULACJA "Błędu I Rodzaju" - Zadanie do samodzielnej pracy tzw. eksperyment Monte Carlo

# Błąd I Rodzaju (False Positive): odrzucasz hipotezę zerową, mimo że jest ona prawdziwa. Innymi słowy: twierdzisz, że coś działa, podczas gdy to tylko zbieg okoliczności.

# P-hacking - Jeśli będziesz testował wystarczająco dużo zmiennych, to czysta matematyka gwarantuje, że w końcu któraś z nich "wyjdzie" jako istotna

# ZADANIE
# symulacja 1000 razy
# losowanie zmiennej niepowiązanej z y
# estymacja modelu
# liczymy ile razy p-value tej zmiennej było mniejsze niż 5%

count <- 0
for(i in 1:1000) {
  a <- sample(1:100, 50)
  model <- lm(oranges ~ family_size + a, data)
  # czy "a" jest istotne
  if(summary(model)$coefficients[3,4]<0.05) {
    count <- count + 1
  }
}
print(count)
#Skoro zmienna a jest losowa, to powinna być nieistotna.
# Jednak przy progu istotności 5% (0.05), statystycznie w 50 na 1000 przypadków (5%) p-value wyjdzie Ci mniejsze niż 0.05 czystym przypadkiem.
#Wniosek: Jeśli badacz testuje 20 bzdurnych zmiennych, jedna z nich prawdopodobnie "wyjdzie" jako istotna. To zjawisko nazywa się p-hackingiem.
```

**P-hacking i Eksperyment Monte Carlo**

1. Pętla for: Powtarza badanie 1000 razy.

2. Zmienna a: Jest generowana całkowicie losowo (sample(1:100, 50)). Wiemy na 100%, że nie ma ona nic wspólnego z pomarańczami.

3. Warunek if: Sprawdza, czy p-value dla tej "bzdurnej" zmiennej spadło poniżej 0,05.

Wynik: Licznik count zazwyczaj pokaże wartość bliską 50 (czyli 5% z 1000).

$\rightarrow$ Wniosek: Nawet jeśli zmienna jest kompletnie bez sensu, statystyka "oszuka" Cię w 5% przypadków, jeśli będziesz wystarczająco uporczywie szukać.

---

### Zadanie 5

```{r}
# Regresja pozorna (zalezne od trendow czasowych) - Spurious Regression
# Tworzysz dwie zmienne x i y, które nie mają ze sobą NIC wspólnego, ale obie mają tzw. trend (ich wartość w danym momencie zależy od wartości poprzedniej: 0.9*[i-1]).

count <- 0
for(j in 1:1000) {
  x <- vector()
  y <- vector()
  
  x[1] = 1
  y[1] = 1
  
  for(i in 2:200) {
    # AR(1) - Autoregresja rzedu 1
    x[i] = 0.9*x[i-1] + rnorm(1)
    y[i] = 0.9*y[i-1] + rnorm(1)
  }
  
  model <- lm(y ~ x)
  if(summary(model)$coefficients[2,4] < 0.05) count <- count + 1
}
count

#Wniosek: Korelacja nie oznacza przyczynowości. Dwie rzeczy mogą wydawać się powiązane tylko dlatego, że obie zmieniają się w czasie, Test t-Studenta w przypadku szeregów czasowych z trendem drastycznie zawodzi
```

**Korelacja $\neq$ Przyczynowość**: Dwie zmienne mogą być silnie skorelowane (wysokie $R^2$, niskie $p-value$) tylko dlatego, że obie rosną lub spadają w czasie (np. liczba bocianów i liczba urodzeń w pewnych okresach).

**Błąd testu t:** W przypadku szeregów czasowych z trendem, standardowe błędy są niedoszacowane, co sprawia, że zmienne wydają się istotne, choć nie są.

```{r, out.width="60%"}
# wykres
x <- vector()
y <- vector()

x[1] = 1
y[1] = 1

for(i in 2:200) {
  x[i] = 0.9*x[i-1] + rnorm(1)
  y[i] = 0.9*y[i-1] + rnorm(1)
}

plot(x, type="l")
```

---

## Laboratoria 2

---

### Zadanie 1

```{r}
n_days <- 20

set.seed(111)
days <- data.frame(
  day_nr = 1:n_days,
  weekend = sample(c(0, 1), n_days, replace = T, prob = c(5, 2)/7), # czy dzień weekendowy?
  temp = rnorm(n_days, 25, 3), # temperatura
  wind = rlnorm(n_days, 1.5, 1) # prędkość wiatru
)

# deszcz: większe prawdopodobieństwo, gdy temperatura jest niższa
days$rain = sapply(days$temp, function(x) sample(c(0, 1), 1, prob = c(50+x, 50-x)/100)*rpois(1, 5))

set.seed(222)
n_shops = 20

shops = data.frame(
  shop = 1:n_shops,
  exp = rpois(n_shops, 5), # od ilu lat istnieje lodziarnia
  beach = rlnorm(n_shops, 2.5, 1.5)*10, # odległość od plaży
  flavors = rpois(n_shops, 3)+4, # liczba oferowanych smaków
  parking = sample(c(0, 1), n_shops, replace = T) # czy posiada parking
)

# lodziarnie przy plaży nie mają parkingów
shops$parking = ifelse(shops$beach < 200, 0, shops$parking)

shops$price = ifelse(shops$beach < 200, 7, 6) + sample(c(-1, 0, 1), n_shops, replace = T) # cena gałki lodów
shops$other = sapply(shops$beach, function(x) rlnorm(1, log(x/50), 0.5)*10) # odległość od innej lodziarni

data <- merge(days, shops, by = NULL)

# sprzedaż: zależna od temperatury, deszczu, odległości od plaży i konkurencji, ceny, weekendu, renomy i liczby smaków
data$sales <- 2000 + 10*data$temp - 40*data$rain - 0.1*data$beach + 0.05*data$other - 7*data$price +
  30*data$weekend + 5*data$temp*data$weekend +
  10*(data$exp-4)^2 + 5*(data$flavors-7)^2 + rnorm(400, 0, 50)

data <- data[,-c(1, 6)] # usuwam niepotrzebne zmienne
```

---

### Zadanie 2

SPecyfikacja Modelu

```{r, message=FALSE, warning=FALSE, out.width="60%"}
# ===== krok 1: przeglad danych
summary(data)

# ===== krok 2: przegląd zależności między zmiennymi
cor(data)

library(corrplot)
corrplot(cor(data))

plot(as.factor(data$exp), data$sales) #sprzedaż wzgledem kategorii doswiadczenia

pairs(data) #wykresy rozrzutu

model <- lm(sales ~ ., data)
summary(model)
```

**VIF (Variance Inflation Factor)** – Wykrywacz "Złodziei Istotności"

**Teoria:** VIF mierzy, jak bardzo wariancja (niepewność) współczynnika jest "nadmuchana" przez współliniowość.

**Interpretacja:** Jeśli $VIF > 5$ (lub 10, zależnie od podręcznika), to zmienne są tak silnie powiązane, że R nie potrafi precyzyjnie obliczyć ich indywidualnego wpływu. To tak, jakby dwie osoby trzymały jeden ciężar – nie wiesz, która ma więcej siły.

```{r, message=FALSE, warning=FALSE}
# ===== krok 3: wspolliniowosc
library(car)

vif(model) #problem jesli wieksze niz 5, sygnal alarmowy ze istnieje pewna wspolliniowosc i model nie wie ktorej zmiennej przypisac zasluge za wynik
model <- lm(sales ~ weekend + temp + wind + rain + exp + beach + flavors + parking + price, data)
summary(model)

# przeksztalcenie zmiennej
# I - interpretacja jako ta operacja, wykona to dzialanie a potem wezmie jako zmienna
# Regresja wielomianowa - wygina linie prostą w parabole, wzgledem lat doswiadczenia
model <- lm(sales ~ weekend + temp + wind + rain + I((exp-median(exp))^2) + beach + flavors + parking + price, data)
summary(model)
vif(model)

# zmienna kategoryczna
model <- lm(sales ~ weekend + temp + wind + rain + as.factor(exp) + beach + flavors + parking + price, data) #sprawdza dla kazdej kategorii doswiadczenia, jeden rok, dwa lata itd
summary(model)
vif(model)

# Analiza Summary:
# Adjusted R-squared: Używaj wersji "Adjusted" (skorygowanej), gdy porównujesz modele z różną liczbą zmiennych. Jeśli dodasz nową zmienną, a Adjusted R-squared spadnie – wyrzuć ją, model stał się gorszy (przeuczony)
```

---

### Zadanie 3

#### **Metoda Hellwiga**

Metoda Hellwiga służy do doboru zmiennych objaśniających do modelu

1. Wysoką korelacyjną z $Y$: Chcemy zmiennych, które niosą dużo informacji o sprzedaży.

2. Niską korelacją między sobą: Nie chcemy dwóch zmiennych, które mówią o tym samym (np. temperatura i nasłonecznienie), bo to prowadzi do wspomnianej wcześniej współliniowości.

wskaźnik Hellwiga 

($H$):$$h_i = \frac{r_{j}^2}{\sum_{j \in K} |r_{ij}|}$$

Licznik ($r_{j}^2$): Kwadrat korelacji zmiennej $i$ z $Y$. Im lepiej zmienna wyjaśnia $Y$, tym wyższe $h_i$.

Mianownik ($\sum |r_{ij}|$): Suma korelacji zmiennej $i$ ze wszystkimi innymi zmiennymi w danej kombinacji (w tym z samą sobą, co daje 1). Im bardziej zmienna jest "zduplikowana" przez inne, tym większy mianownik i mniejsza jej wartość dla modelu.

```{r}
# METODA HELLWIGA
# czyli jak matematycznie wybrać optymalny zestaw zmiennych które:
# Mają jak najwyższą korelację ze zmienną objaśnianą (sales).
# Mają jak najniższą korelację między sobą (nie dublują informacji).

# PRZYKŁADOWE:
# rj^2
R0 <- cor(data)[11, -11] #ostatni wiersz bez ostatniej kolumny
R <- cor(data)[-11, -11] #bez ostatniego wierszu i bez ostatniej kolumny (sales)

R0 # wektor korelacji
R # macierz korelacji

expand.grid(c(1:3), c(1:3), c(1:3)) # wszytskie mozliwe kombinacje macierz
comb <- expand.grid(rep(list(c(T, F)), 10)) # gigantyczna macierz prawdy dla kazdej zmiennej


k <- c(1:10)[unlist(comb[500,])]
names(R0)
names(R0)[k]

# ZADANIE
dane <- vector()
for(j in 1:1023) { # mk = 1023, jc(1, mk)
  k <- c(1:10)[unlist(comb[j,])] # k - numer kombinacji, np 3, 4 i 10 są TRUE
  H <- 0
  for(i in k) {
    mianownik <- sum(abs(R[k, i])) #korelacja miedzy "i" i "i" jest rowne 1, wiec nie dodaje jedynki
    H <- H + R0[i]^2/mianownik #indywidualna pojemnosc dodana do sumy
  }
  dane[j] <- H
}
H #maksymalna pojemnosc informacyjna
max(dane) #kombinacja zmiennych, które dostarczają najwiecej unikalnej informacji 

```

---

## Laboratoria 3

---

### Zadanie 1

#### Diagnostyka

Reszta to różnica między tym, co sprzedał sklep ($y$), a tym, co przewidział Twój model ($\hat{y}$).$$e = y - \hat{y}$$

czyli e - zalozenia o resztach (błędach), jeśli one są złamane,to p-value są błędne a prognozy - bezwartościowe. Główne problemy to:

- **współliniowość** - czy zmienne objaśniające się nie dublują

$vif(model)$ - wynik > 5 to czerwona flaga, model jest niestabilny

- **normalność reszt** - chcemy aby błędy miały rozkład normalny N(0, sigma)

$shapiro.test(r)$ - p > 0.05 oznacza że reszty mają rozkład normalny, jeśli nie to testy         tStudenta i F mogą być niewiarygodne

- **homoskedastyczność / heteroskedastyczność** - błąd powinin być "stały". Jeśli przy małej       sprzedaży mylisz się o 5zł, a przy dużej o 500zł, masz heteroskedastyczność

$bptest(model)$ - hipoteza zerowa to homoskedastyczność (stała wariancja). Gdy p<0.05 to         błędy są niejednorodne i jest problem

- **postać liniowa** - czy nie pominąłeś ważnych potęg zmiennych

$reset(model)$ - jeśli p<0.05 model jest źle wyspecyfikowany

- **stabilność / autokorelacja** - czy błędy są losowe

$runs.test(r)$ - jeśli p < 0.05 oznacza, że błędy nie są losowe

```{r, message=FALSE, warning=FALSE, out.width="60%"}
# Diagnostyka

# Współliniowość:
# e ~ i.i.d independant identical distributions
# autokorelacja - miara zależności liniowej między bieżącymi wartościami szeregu czasowego a ich wartościami z przeszłości
# heteroskedastyczność - niejednorodność wariancji (homoskedastyczność - jednorodność), dla wszytskich obserwacji powinniśmy mieć taką samą skale błedów
# dobór postaci modelu: problem - dopasowanie liniowego modelu gdy rzeczywiście zależność jest nieliniowa, losowość błędów (niedoszacowane), przerwy strukturalne (w naszym zbiorze danych mamy grupy gdzie y w inny sposób zależy od x)
# normalność reszt (niekonieczne założenie)

# Teoretyczny model - sytuacja idealna

model_t <- lm(sales ~ temp*weekend + beach + rain + other + price + I((exp-4)^2), data)
summary(model_t)

# === WSPÓŁLINIOWOŚĆ
library(car)
vif(model_t) # test na wspolliniowosc, chcemy wynik < 5
# wniosek -> jesli wynik przekracza 5, mozna wywnioskowac wspolliniowosc

# === NORMALNOŚĆ RESZTY
r <- model_t$residuals
shapiro.test(r) # chcemy p-value > 0.05
# wniosek -> układ jest pewnie normalny
hist(r)

# === HETEROSKEDASTYCZNOŚĆ - rozpiętość reszt może wzrastać wraz z y, lub je pogrupować -> istnieje wiele testów
plot(model_t$fitted.values, model_t$residuals)
# wniosek -> mniej wiecej ta sama rozpietość reszt jest git, ale gdy się grupuje pojawiają się błędy
plot(model_t) 

# wykres 1: Residuals vs Fitted: Szukamy braku wzorca. Jeśli widzisz "lejek" – masz heteroskedastyczność. Jeśli widzisz wygięcie – postać modelu jest zła. najbardziej odlegle punkty zostaly podpisane
# wykres 2: Q-Q Residuals badanie normalności reszt, Normal Q-Q: Kropki powinny leżeć na przekątnej. Jeśli "odlatują" na końcach – brak normalności.
# wykres 3: Scale-Location przypadki oddalające się od regresji, heteroskedastyczność
# wykres 4: Residuals vs Leverage: Szukamy punktów, które mają zbyt duży wpływ na wynik (tzw. punkty wpływowe).

library(lmtest)
# chcemy p-value > 0.05
gqtest(model_t, 0.7) # test Goldfelda-Quanta, na 70%

bptest(model_t) # test Breusch-Pagana, patrzy czy zmienne objasniające mają istotny wplyw na reszty, jesli tak to reszty nie są takie losowe, jesli nie to reszty są niezalezne i mamy doczynienia z heteroskedastycznością

bptest(model_t, ~ wind, data=data) # czy zmienna wind wplywa na reszty - jesli nie to dobrze bo nie uwzgledniamy jej w modelu -> p-value < 0.05 to zla oznaka

# test White'a
data$y_drop = model$fitted.values
bptest(model_t, ~ y_drop + I(y_drop^2) + I(y_drop^3), data=data)

# === LINIOWA POSTAĆ MODELU
# test Ransey'a (RESET) - sprawdza czy nie pominelismy nieliniowych zaleznosci, jesli p<0.05 to znaczy ze potęgi X  znacznie poprawiłyby model
reset(model_t) # jesli dorzucimy wyzsze potegi w naszym podstawowym modelu lepiej bedzie opisywac y

# test liczby serii - ile mamy takich serii ze bledy wystepują po tej samej stronie (sa ujemne czy dodatnie), jesli model jest dobrze dobrany to beda wsytepowac duzo serii gdyz bledy są losowe i są porozrzucane po obu stronach

library(randtests)
runs.test(r)

```

---

### Zadanie 2

$$F = \frac{(SSE_c - (SSE_1 + SSE_2)) / k}{(SSE_1 + SSE_2) / (n_1 + n_2 - 2k)}$$

Gdzie:

$SSE_c$ (Combined): Suma kwadratów reszt dla całego zbioru (model wspólny).

$SSE_1$ i $SSE_2$: Sumy kwadratów reszt dla pierwszej i drugiej grupy.

$k$: Liczba szacowanych parametrów w modelu (łącznie z wyrazem wolnym).

$n_1$ i $n_2$: Liczba obserwacji w poszczególnych grupach.

Wartość tę porównujemy z rozkładem F-Snedecora o stopniach swobody $v_1 = k$ oraz $v_2 = n_1 + n_2 - 2k$.

```{r, out.width="60%"}
# === PRZERWY STRUKTURALNE
# test CHOW - sprawdzamy, czy jedna prosta regresja pasuje do całego zbioru, czy powinniśmy mieć dwie osobne proste
# Interpretacja: jesli p_val jest małe (<0.05) to istnieje przerwa strukturalna

boxplot(sales ~ exp, data) # wykres pudelkowy, przerwa strukturalna gdzies po środku

# ZADANIE
# dzielimy na dwie grupy
# liczymy modele
# bierzemy sumy kwadratow bledow (SSE)
# liczymy statystykę z wzoru testu Chow
# znajdujemy p-value

med <- median(data$exp)
g1 <- data[data$exp<med,]
g2 <- data[data$exp>=med,]

model <- lm(sales ~ temp*weekend + rain + beach + other + price + I((exp-4)^2) + I((flavors-7)^2), data)
model1 <- lm(sales ~ temp*weekend + rain + beach + other + price + I((exp-4)^2) + I((flavors-7)^2), g1)
model2 <- lm(sales ~ temp*weekend + rain + beach + other + price + I((exp-4)^2) + I((flavors-7)^2), g2)

sse <- sum(residuals(model)^2)
sse1 <- sum(residuals(model1)^2)
sse2 <- sum(residuals(model2)^2)

k <- length(model$coefficients) #or length(coef(model))
n1 <- nrow(model1)
n2 <- nrow(model2)

wynik <- ((sse-(sse1+sse2))/k)/((sse1+sse2)/(n1+n2-2*k))
p_val <- 1-pf(wynik, k, n1+n2-2*k)
print(p_val)
```

```{r}
# Poprawnie chow test - z wikipedii
chow_test <- function(formula, d1, d2) {
  d <- rbind(d1, d2)
  mC <-lm(formula, d)
  Sc <- sum(mC$residuals^2)
  
  m1 <- lm(formula, d1)
  S1 <-sum(m1$residuals^2)
  
  m2 <- lm(formula, d2)
  S2 <- sum(m2$residuals^2)
  
  k <- length(mC$coefficients)
  
  stat <- ((Sc-S1-S2)/k)/((S1+S2)/(nrow(d)-2*k))
  p_val <-1-pf(stat, k, nrow(d)-2*k)
  print(paste("Statystyka: ", round(stat, 3)))
  print(paste("P-Value: ", round(p_val, 3)))
}

chow_test(data, g1, g2)
```

---

### Zadanie 3 

```{r, out.width="60%"}
test_summary <- function(model) {
  r <- model$residuals
  print(vif(model)) # Wspolliniowosc
  print(shapiro.test(r)) # Normalnosc
  print(bptest(model)) # Heteroskedastycznosc
  print(reset(model)) # Postać liniowa
  print(runs.test(r)) # Autokorelacja
}

test_summary(model_t)

model <- lm(sales ~ temp*weekend + rain + beach + other + price + exp + flavors, data)
summary(model)
test_summary(model)

plot(model$fitted.values, model$residuals)      
plot(model$fitted.values, data$sales)
lines(data$sales, data$sales)

# poprawiamy postać modelu - opcja idealna gdy niektore testy nie są spelnione

# problem z heteroskedastycznością - odporne bledy standardowe
# zmodyfikowana regresja - regresja wazona
```

---

## Laboratoria 4

---

### Zadanie 1

Skupiamy sie na:

- złej postaci funkcyjnej (model liniowy nie pasuje do nieliniowych danych)

- heteroskedastyczności (wariancja błędu nie jest stała).

```{r, message=FALSE, warning=FALSE, out.width="60%"}
# DIAGNOZOWANIE

library(lmtest)
library(car)
library(randtests)

test_summary <- function(model) {
  r <- model$residuals
  print(vif(model)) # wspolliniowosc
  print(shapiro.test(r)) # normalnosc
  print(bptest(model)) # heteroskedastycznosc
  print(reset(model)) #postać liniowa
  print(runs.test(r)) # autokorelacja
}

model <- lm(sales ~ weekend + beach + rain + exp + temp + flavors, data)
test_summary(model)
# ostatnie trzy testy wzkazują na brak rozrzucenia losowosci liczb, heteroskedastyczność i liniowa postać jest nieoptymalna, model jest lepszy z wyzszymi potęgami

library(corrplot)
corrplot(cor(data))
# dodajemy mniej znaczącą zmienną by porpawić model

model <- lm(sales ~ weekend + beach + rain + exp + temp + flavors + parking, data)
test_summary(model) # niestety dalej słabo wypada model

# Nieliniowe zależności
plot(data$exp, data$sales) #ty zaleznosci, ksztalt wklesły
plot(abs(data$exp-median(data$exp)), data$sales)
plot(abs(data$exp-median(data$exp))^2, data$sales)
plot(abs(data$exp-median(data$exp))^3, data$sales)

model <- lm(sales ~ weekend + beach + rain + I(abs(exp-median(exp))^2) + temp + flavors + parking, data)
test_summary(model) #poprawiony model- rozwiązuje heteroskedastyczność i wspolliniowość z ostatnich testów

# wracamy do poprzedniego modelu z skedastycznościa, chcemy błędy odporne
model <- lm(sales ~ weekend + beach + rain + exp + temp + flavors, data)
test_summary(model)
```

**Odporne błędy standardowe** (HC - Heteroskedasticity-Consistent)

Użycie $vcovHC(model)$ i $coeftest(...)$ to sposób na "naprawienie" wyników bez zmiany samego modelu.

- Jak to działa? Nie zmieniamy oszacowań parametrów ($\beta$), ale przeliczamy ich błędy standardowe tak, aby uwzględniały fakt, że wariancja reszt "skacze". 

- Efekt: P-value stają się wiarygodne, mimo że w danych występuje heteroskedastyczność.

```{r}
library(sandwich)
coeftest(model)

vcovHC(model)
coeftest(model, vcovHC(model)) # wynik z testu zmodyfikowany tak aby bledy byly odporne
```

**Regresja ważona (WLS)**

To bardziej radykalne podejście. Zamiast tylko poprawiać wyniki, zmieniamy sposób, w jaki model "patrzy" na dane.

- Idea: Dajemy większą wagę obserwacjom, w których model rzadziej się myli (mała wariancja), a mniejszą wagę tym, które są bardzo niepewne (duża wariancja).

- Wagi: W Twoim kodzie waga to 1/w, gdzie w to przewidywana wariancja błędu.

```{r}
# Regresja ważona - ostatnia metoda na heteroskedastyczność
# do modelu regresji dodajemy wagi
data$e <- model$residuals^2 #wariancja reszt

me <- lm(e ~ weekend + beach + rain + exp + temp + flavors, data)
data$w <- me$fitted.values

model <- lm(sales ~ weekend + beach + rain + exp + temp + flavors, data, weights = 1/w)
test_summary(model) # pozbywamy sie heteroskedastycznosci
```

co to $me <- lm(e ~ ...)$ - problem heteroskedastyczności (czyli zmienności wariancji reszt).

wariancja błędu ($e^2$) zależy od innych zmiennych. Najczęściej wpływają na nią:

1. Wielkość zmiennych objaśniających ($X$): Tak jak w przykładzie z lodami, im większa temperatura lub im większy sklep, tym większy może być rozrzut błędów.

2. Błędy w pomiarach: Jeśli dane dla dużych jednostek są zbierane mniej dokładnie.

3. Niedopasowanie modelu: Jeśli pominęliśmy ważną zmienną (np. lokalizację sklepu), jej wpływ "wpada" do reszt i może powodować ich nienaturalne skupiska.

Zamiast zgadywać, co powoduje błędy, każemy R to obliczyć:me <- lm(e ~ weekend + beach + rain + exp + temp + flavors, data)

W tym kroku:

- Zmienną zależną jest kwadrat reszt ($e^2$) – który traktujemy jako przybliżenie wariancji.

- Sprawdzamy, które z naszych zmiennych ($X$) najlepiej tłumaczą to, że model "pudłuje".

Jeśli np. współczynnik przy temp w modelu me jest wysoki i istotny, to znaczy, że temperatura "napędza" błąd – im cieplej, tym model staje się mniej pewny swoich wyników.

---

### Zadanie 2

```{r}
# PROGNOZOWANIE
model <- lm(sales ~ weekend + beach + rain + I(abs(exp-median(exp))^2) + temp + flavors + parking, data)
test_summary(model)

p <- predict(model, newdata = data.frame (
  weekend = 0, beach = 300, rain = 0, exp = 0, temp = 20, flavors = 5, parking = 0
), se.fit = T) #bledy standardowe prognozy

#fit - poprzednia wartosc, se.fit - blad standardowy, df - liczba stopni swobody
```

Przedział ufności: Ponieważ każda prognoza obarczona jest ryzykiem, wyznaczasz dolną (l) i górną (u) granicę. Używasz do tego qnorm(0.995), co odpowiada 99% poziomowi ufności.

Interpretacja: Z prawdopodobieństwem 99% rzeczywista sprzedaż znajdzie się między l a u.

```{r}
# bledy ex ante - prognoza zanim się wydarzy
# Przedzial ufnosci dla prognozy (99%)
l <- p$fit - p$se.fit*qnorm(0.995) #dolny przedzial prognozy
u <- p$fit + p$se.fit*qnorm(0.995) #górny przedzial prognozy
```

**MAE** - Średni błąd bezwzględny - Mówi nam: "Średnio mylimy się o X sztuk"

**RMSE** - Pierwiastek błędu średniokwadratowego - Bardziej "karze" model za duże pomyłki (przez potęgowanie błędów)

**MAPE** - Średni procentowy błąd bezwzględny- Najłatwiejszy do interpretacji: "Mylimy się średnio o X%".

```{r, warning=FALSE, message=FALSE, out.width="60%"} 
# bledny ex post - sprawdzamy model na danych historycznych
# dzielimy dane na zbiór treningowy i testowy
library(dplyr)
set.seed(333)

train <- data %>% slice_sample(prop = 0.7) #70%
test <- data %>% anti_join(train)

s <- sample(1:400, 400)
data_r <- data[s,]
train <- data_r[1:280,]
test <- data_r[281:400,]

model <- lm(sales ~ weekend + beach + rain + I(abs(exp-median(exp))^2) + temp + flavors + parking, train)

p <- predict(model, newdata = test, se.fit = T)
e <- test$sales - p$fit
hist(e)

# Mean Absolute Error - snredni blad, o ile sztuk srednio sie myli mode;
MAE = mean(abs(e))

# Root MEan Squared Error - karze model za duze pomylki
RMSE = sqrt(mean(e^2)) #bardziej wrazliwy na wartosci odstajace

# Mean ABsolute Percentage Error - jesli MAPE = 5% to model sie myli srednio o 5%
MAPE = mean(abs(e/test$sales))*100 #wyrazone w procentach
    
# dzielimy zbiór na np. 10 części
# za każdym razem jedna z tych części jest zbiorem testowym, a reszta trafia do zbioru treningowego
# estymujemy i prognozujemy
# błedy prognozy


# ZADANIE
s <- sample(1:400, 400)
data_r <- data[s,]

errors <- data.frame(MAE = NULL, RMSE = NULL, MAPE = NULL)
# alternitevly: MAE <- vector()  

for(i in 1:10) {
  train <- data_r[((i-1)*40):(40*i),]
  test <- data_r %>% anti_join(train)
  
  model <- lm(sales ~ weekend + beach + rain + I(abs(exp-median(exp))^2) + temp + flavors + parking, train)
  
  p <- predict(model, newdata = test, se.fit = T)
  e <- test$sales - p$fit
  
  df <- data.frame(
    MAE <- mean(abs(e)),
    RMSE <- sqrt(mean(e^2)),
    MAPE <- mean(abs(e/test$sales))*100
  )
  
  errors <- rbind(errors, df)
  # MAE[i] <- ...
}

mean(errors$MAPE)
```

---

## Laboratoria 5

---

### Zadanie 1

Modele zmiennej dychotomicznej (0-1)

```{r, out.width="60%"}
# Metode które nie są wprost liniowe
# Przypadek 1 - nasz y będzie zmienna kategoryczną (kategoria 0/1) 

x <- seq(-10, 10, 0.5)
plot(x)

plot(exp(x)/(1+exp(x))) # wartości między 0 a 1
# jesli y jest > 0.5 damy mu klasę 1, jesli nie to 0 - tak prognozujemy y

# TITANIC.CSV
# beta0 + beta1*x1 + beta2*x2 + ... + e (błąd losowy)
data <- read.csv("D:/uni-corner/uni-r/econometrics/lab5and6/titanic.csv", na.strings = "")[, -c(1, 4, 9, 11)] #bez ID, imienia, biletu, kabiny

summary(data) # klasa zmienna numeryczna jesli gdy klasa wzrasta to ta przezywalnosc tez czyli zaleznosc liniowa

data$Pclass <- as.factor(data$Pclass)
data$Sex <- as.factor(data$Sex)
data$Embarked <- as.factor(data$Embarked) # :2 - pusty ciąg, przy wczycie danych dodaj na.strings

boxplot(Age ~ Survived, data) #zależność wieku od przeżycia, ciut wiecej osob z wiekszym wiekiem nie przezyli niz przezyli ale nie jest to silna zaleznosc
```

Interpretacja przez iloraz szans (Odds Ratio): Aby zrozumieć wpływ zmiennej, stosujemy funkcję exp(beta).

- Jeśli $exp(\beta) > 1$: szansa na $Y=1$ rośnie.
- Jeśli $exp(\beta) < 1$: szansa na $Y=1$ maleje.

Zmiana procentowa: (exp(beta) - 1) * 100 - "Wzrost zmiennej $X$ o jednostkę powoduje zmianę szansy na przeżycie o $Z$ procent".

```{r}
#glm - generalized linear model, binomial - 0-1 y
model <- glm(Survived ~ ., family = binomial(link = "logit"), data)
summary(model)

exp(-1.189637) #wspolczynnik, jaki jest stosunek pradopodobienstwa y=1, kiedy ktos jest w drugiej klasie w porownaniu do sytuacji bazowej

(exp(-2.637859)-1)*100
(exp(-0.043308)-1)*100 #age, szanse sie zmiejszaja o 4% wzgledem osoby co byla o rok mlodsza
```

---

### Zadanie 2

**Kryterium AIC (Akaike Information Criterion)**

Kara za skomplikowanie: AIC nagradza model za dobre dopasowanie do danych, ale jednocześnie nakłada "karę" za każdą dodatkową zmienną.

```{r, warning=FALSE, message=FALSE}
set.seed(123)
library(dplyr)

train <- data %>% slice_sample(prop = 0.7)
test <- data %>% anti_join(train)

# glm() - uogolnione modele liniowe
model <- glm(Survived ~ . - Embarked, family = binomial(link = "logit"), train)
summary(model)

# AIC = 457.92 - podobne do R^2, kryterium informacyjne - im mniejsze tym lepsze, w porownaniu do skorygowanego R^2

model <- glm(Survived ~ . - Embarked - Parch - Fare, family = binomial(link = "logit"), train)
summary(model) #zostaly same istotne zmienne

# Prognoza
p <- predict(model, test, type="response")
p <- ifelse(p>0.5, 1, 0)
```

---

### Zadanie 3

```{r}
# TABLICA POMYŁEK
# ACC accuracy - ile bylo poprawnych odp / wszystkie obserwacje, odsetek tego co model trafil dobrze
# PPV precision - jaki odsetek predykowanych jedynek jest faktycznie jedynką
# TPR sensitivity, TNR swoistość

p
sum(p, na.rm=TRUE)

cm <- table(test$Survived, p)

accuracy <- (cm[1,1]+cm[2,2])/sum(cm)
sensitivity <- cm[2,2]/sum(cm[2,])
specifity <- cm[1,1]/sum(cm[1,])
precision <- cm[2,2]/sum(cm[,2])
```

---

### Zadanie 4

**Funkcja produkcji Cobbla-DOuglasa**

Przekształcenie nieliniowej zależności w model liniowy za pomocą logarytmowania (tzw. linearyzacja) to standardowa procedura, która pozwala nam użyć klasycznej Metody Najmniejszych Kwadratów (KMNK).

```{r}
# Funkcja produkcji
# y = a*K^b*L^c
# K - naklady kapitalu/inwestycje
# L - naklady pracy
# a, b, c - parametry elastyczności

# regresja liniowa / linearizowalizacja - funkcji produkcji na model liniowy:
# log(y) = log(a*K^b*L^c)
# log(y) = log(a) + log(K^b) + log(L^c)
# log(y) = log(a) + b*log(K) + c*log(L)
# y' = a' + b*K' + c*L' 
# K', L' - zmienne objasniajace

data <- read.csv("D:/uni-corner/uni-r/econometrics/lab5and6/dane_produkcja.csv")

model <- lm(log(output) ~ log(investments) + log(employees), data)
summary(model)

a <- exp(model$coefficients[1])
# y_dop = 2.55*K^0.94*L^0.06
# mniej więcej zmiana procentowa
# elastyczność produkcji względem czynników - jeden czynnik wzrasta o 1% to produkcja wzrośnie o ten parametr w modelu
# czyli jesli zwiekszymy kapital to produkcja wzrosnie o 94% a jesli zwiekszymy naklady pracy to wzrosnie jedynie o 6%
```

**Efekty skali** - "Co się stanie z produkcją, jeśli podwoimy wszystkie nakłady jednocześnie?".Używamy do tego funkcji $linearHypothesis()$. Sprawdza ona, czy suma parametrów istotnie różni się od $1$

- Jeśli $b + c = 1$ (Stałe efekty skali): Podwojenie nakładów skutkuje dokładnie podwojeniem produkcji

- Jeśli $b + c > 1$ (Rosnące efekty skali): Produkcja rośnie szybciej niż nakłady (np. o $120%$ przy podwojeniu nakładów)

- Jeśli $b + c < 1$ (Malejące efekty skali): Produkcja rośnie wolniej niż nakłady

Zasada kciuka: Jeśli $p-value > 0.05$, to nie mamy dowodów, żeby odrzucić naszą hipotezę (czyli uznajemy, że jest prawdziwa).

```{r}
# efekty skali - jeśli nakłady wzrosna iles razy to produkcja tez wzrośnie tez te iles razy - to efekty skali są stałe
# b + c = 1 - stałe efekty
# b + c > 1 - rosnące
# b + c < 1 - malejące

# y(K,L) = a*K^b*L^c
# y(2K,2L) = a*(2K)^b(2L)^c
# y(2K,2L) = a*2^b*K^b*2^c*L^c
# y(2K,2L) = 2^(b+c)*a*K^b*L^c
# y(2K,2L) = 2^(b+c)*y(K,L)
# jesli b+c=1 to Y(2K,2L) = 2*y(K,L)

library(car)
# linearHypothesis - test statystyczny sprawdzający, czy suma parametrów istotnie różni się od jedności. Jeśli p > 0.05, przyjmujemy, że mamy stałe efekty skali
linearHypothesis(model, "log(investments) + log(employees) = 1") # hipoteza zerowa
# nie odrzucamy H0 - efekty skali sa stałe

linearHypothesis(model, "log(employees) = 0.05") #czy ten parametr jest istotnie różny od 0.05
```

---

## Laboratoria 6

---

### Zadanie 1

**Szeregi Czasowe**

W standardowej regresji zakładaliśmy, że błędy są niezależne. W szeregach czasowych mamy jednak autokorelację — dzisiejsza sprzedaż często „pamięta” to, co działo się wczoraj lub tydzień temu.

- Stacjonarność: To stan, w którym średnia i wariancja szeregu nie zmieniają się w czasie. Szereg z trendem (rosnący) jest niestacjonarny.

- Różnicowanie (diff): To operacja $y_t - y_{t-1}$. Pomaga ona „usunąć” trend i sprawić, by dane stały się stacjonarne.

```{r, warning=FALSE, message=FALSE, out.width="60%"}
# szeregi czasowe

# Prognozujemy sprzedaż w czasie, biorąc pod uwagę fakt, że dzisiejsza sprzedaż zależy od tej sprzed tygodnia (autokorelacja) oraz od trendu.

# czyli
# Trend - np. sprzedaż z roku na rok rośnie, bo firma się rozwija
# Autokorelacja – to, ile sprzedasz dzisiaj, jest mocno powiązane z tym, ile sprzedałeś tydzień temu


library(dplyr)
data <- read.csv("D:/uni-corner/uni-r/econometrics/lab5and6/dane3.csv") %>% group_by(week) %>% 
  summarise(
    sales = sum(units_sold),
    price = mean(price_unit),
    promo = mean(promo_rate),
    is_holiday_week = mean(is_holiday_week),
    is_winter = mean(is_winter)
  )

train <- data[1:120,]
test <- data[121:150,]

model <- lm(sales ~ . -week, train)
summary(model)

# Autokorelacja
plot(data$sales, type = "l")

library(lmtest)
dwtest(model) # Chcemy wyniku blisko 2. Jeśli jest blisko 0, mamy dodatnią autokorelację (model nie wyłapał zależności czasowej).
```

Do modelu ARIMA potrzebujemy szeregi stacjonarne

```{r}
# Stacjonarność: Szereg jest stacjonarny, jeśli jego średnia i wariancja są stałe w czasie. Jeśli masz trend (sprzedaż rośnie z roku na rok), szereg jest niestacjonarny.
# trend
data$week = 1:150
train <- data[1:120,]
test <- data[121:150,]

model <- lm(sales ~ ., train)
summary(model)
dwtest(model) # odrzucam hipoteze o autokorelacji

# autoregresja
model <- lm(sales ~ . + lag(sales), train)
summary(model)
dwtest(model) 
# pozbywamy sie autoregresji

# róznicowanie danych - usuwa trend, czyli pozwala na anlizę danych, które podążają za wyraźnym trendem
plot(diff(data$sales), type = 'l')
# yt - y(t - 1) - aktualny odjąć poprzedni

# stacjonarność - stała wartość oczekiwana i wariancja
library(tseries)
# Jeśli p < 0.05, szereg jest stacjonarny (gotowy do modelu ARIMA)
adf.test(data$sales)
adf.test(diff(data$sales))

# wykresy autokorelacji
pacf(data$sales)
# nasze dane są skorelowane do 3 okresów wstecz - bo te 3 wykraczaja poza te niebieskie linie (przedziały ufności)
```

model <- arima(data, order=c(p, d, q))

- p (Autoregresja - AR): To liczba opóźnień (poprzednich tygodni), które bezpośrednio wpływają na dzisiejszą sprzedaż. Skoro na wykresie PACF widzieliśmy 3 wystające słupki, to wpisaliśmy tu 3

- d (Integracja/Różnicowanie - I): To liczba razy, ile musieliśmy wykonać operację diff, aby usunąć trend i uspokoić wykres

- q (Średnia krocząca - MA): To liczba poprzednich błędów prognozy, które bierzemy pod uwagę (wygładzanie nagłych skoków)

```{r}
# AR I MA
# autoregression integration mean yearly average
# y = B0 + B1*y(t-1) + ... + E + C1*E(t-1) + C2*E(t-2)

model <- arima(data$sales, order = c(3,0,0))
summary(model)
# kryterium informacyjne AIC - im mniejsze tym lepiej

library(forecast)
model <- auto.arima(data$sales, trace = T, stepwise = F, approximation = F, xreg = as.matrix(data[,3:6]))
model
# BIC - kryterium informacyjne
coeftest(model)

model <- auto.arima(train$sales, trace = T, stepwise = F, approximation = F, xreg = as.matrix(train[,4]))
model

# autokorelacja
Box.test(model$residuals)
# nie ma autokorelacji

# prognoza
p <- forecast(model, test$sales, xreg = as.matrix(test[,4]))
p

e <- test$sales-p$mean
MAE <- mean(abs(e))
MAE

data$forecast = c(p$fitted, p$mean)
data$lower = c(rep(NA, 120), p$lower[,1])
data$upper = c(rep(NA, 120), p$upper[,1])

plot(data$sales, type = 'l') # realne dane
lines(data$forecast, col = "red") # dopasowane dane
lines(data$lower, col = "blue") #przedziały ufności
lines(data$upper, col = "blue") #przedziały ufności
```




