---
title: "Laboratoria 2"
subtitle: "Metody Nieparametryczne w Statystyce"
date: "2026-05-12"
output: html_document
---

```{r, warning=FALSE}
set.seed(123)
library(tidyverse)
```

# Zadanie 1 - Implementacja Narzędzi

### Zadanie:

Należy samodzielnie zaimplementować:

1. funkcję obliczającą dystrybuantę empiryczną,

2. statystykę testu Kołmogorowa dla hipotezy prostej $H0: X ~ N(mu0, sigma0^2)$ przy zadanych $mu0$ i $sigma0$,

3. statystykę testu $chi^2$ dla tej samej hipotezy, z podziałem na klasy wyznaczone przez kwantyle rozkładu teoretycznego.

### Odpowiedź:

```{r}
dyst_empiryczna <- function(data) {
  n <- length(data)
  sorted <- sort(data)
  return(sapply(data, function(x) sum(sorted <= x) / n))
}

dyst_teoretyczna <- function(data, mu, sigma) {
  return(pnorm(data, mean = mu, sd = sigma))
}

# Test Kołmogorowa
# Dla hipotezy prostej H0: X ~ N(mu0, sigma0^2)
test_kolmogorow <- function(x, mu0, sigma0) {
  x <- as.numeric(x)
  x_sorted <- sort(x)
  n <- length(x)
  
  F_emp_right <- dyst_empiryczna(x_sorted)
  F_emp_left <- c(0, F_emp_right[-n])
  F_teor <- dyst_teoretyczna(x_sorted, mu0, sigma0)
  
  D <- max(abs(F_emp_right - F_teor), abs(F_emp_left - F_teor))
  return(D)
}

# Test chi^2 z podziałem na klasy wyznaczone przez kwantyle
test_chi2<- function(x, mu0, sigma0, k) {
  x <- as.numeric(x)
  n <- length(x)
  
  prob <- seq(0, 1, length.out = k + 1)
  edges <- qnorm(prob, mean = mu0, sd = sigma0)

  classes <- cut(x, breaks = edges, include.lowest = TRUE)
  O_i <- as.numeric(table(classes))
  
  E_i <- rep(n / k, k)
  chi2 <- sum((O_i - E_i)^2 / E_i)
  
  return(chi2) 
}

n <- 100
dane <- rnorm(n, 0 , 1)

D <- test_kolmogorow(dane, mu0 = 0, sigma0 = 1)
ks_test <- ks.test(dane, "pnorm", mean = 0, sd = 1)

print(D)
print(ks_test$statistic)

```


---

# Zadanie 2 -  Kalibracja Wartości krytycznych

### Zadanie:

Dla obu testów należy wyznaczyć wartości krytyczne symulacyjnie pod H0.

W analizie należy jasno opisać:

- jak generowane są dane pod $H0$,

- jak duża jest liczba replikacji,

- jak wyznaczana jest wartość krytyczna dla zadanego $alpha$.

### Odpowiedź:

Opis metody:

1. Generowanie danych pod H0:

    - H0: X ~ N(mu0, sigma0^2)

    - Dane generowane są jako niezależne obserwacje z rozkładu normalnego

    - Dla każdej replikacji generujemy n obserwacji
    
2. Liczba replikacji: N_replikacji = 10000

    - Zapewnia stabilność estymacji kwantyli rzędu 0.95

    - Błąd standardowy = sqrt(alpha*(1-alpha)/N_replikacji) ≈ 0.002 dla alpha=0.05

    - Kompromis między dokładnością a czasem obliczeń
  
3. Wyznaczanie wartości krytycznej dla zadanego alpha:

    - Obliczam statystyki testowe dla N_replikacji prób z H0

    - Sortuje statystyki rosnąco

    - Wartość krytyczna = kwantyl rzędu (1-alpha) z rozkładu empirycznego

    - Czyli wartość, dla której P(statystyka > c) ≈ alpha

```{r}
# Parametry:
# n - liczebność próby
# mu0 - średnia teoretyczna
# sigma0 - odchylenie standardowe teoretyczne
# k - liczba klas w teście chi-kwadrat
# alpha - poziom istotnosci
# N_mc - liczba replikacji Monte Carlo

wartosci_krytyczne <- function(n, mu0, sigma0, k, alpha = 0.05, N_mc = 10000) {
  
  stat_ks <- numeric(N_mc)
  stat_chi2 <- numeric(N_mc)

  # MONTE CARLO
  for(i in 1:N_mc) {
    sztuczne_dane <- rnorm(n, mean = mu0, sd = sigma0)
    stat_ks[i]   <- test_kolmogorow(sztuczne_dane, mu0, sigma0)
    stat_chi2[i] <- test_chi2(sztuczne_dane, mu0, sigma0, k)
  }
  
  sorted_ks <- sort(stat_ks)
  c_ks <- sorted_ks[which(dyst_empiryczna(sorted_ks) >= (1 - alpha))[1]]
  
  sorted_chi <- sort(stat_chi2)  
  c_chi2 <- sorted_chi[which(dyst_empiryczna(sorted_chi) >= (1 - alpha))[1]]
  
  return(
    list(
      c_ks = c_ks, 
      c_chi2 = c_chi2, 
      stat_ks = stat_ks, 
      stat_chi2 = stat_chi2,
      N_replikacji = N_mc,
      alpha = alpha
      )
    )
}

wyniki <- wartosci_krytyczne(n = 150, mu0 = 10, sigma0 = 2, k = 6, alpha = 0.05, N_mc = 10000)

str(wyniki)

par(mfrow = c(1, 2))

hist(wyniki$stat_ks, breaks = 50, col = "lightblue", 
     main = "Test Kołmogorowa", 
     xlab = "Statystyka D", 
     ylab = "Częstość")
abline(v = wyniki$c_ks, col = "red", lwd = 2, lty = 2)
legend("topright", 
       paste("c =", round(wyniki$c_ks, 4)))

hist(wyniki$stat_chi2, breaks = 50, col = "lightpink", 
     main = "Test chi-kwadrat", 
     xlab = "Statystyka chi^2", 
     ylab = "Częstość")
abline(v = wyniki$c_chi2, col = "red", lwd = 2, lty = 2)
legend("topright", 
       paste("c =", round(wyniki$c_chi2, 4)))

```






---

# Zadanie 3 - Analiza błędu I rodzaju

### Zadanie:

Dla poziomu istotności $alpha = 0.05$ zbadać odsetek odrzuceń prawdziwej hipotezy głównej dla obu testów w zależności od:

- liczebności próby $n$,

- liczby klas $r$ w teście $chi^2$.

Minimalny zakres:

- $n$ z co najmniej trzech poziomów,

- $r$ z co najmniej trzech poziomów.

### Odpowiedź:

```{r}
```







---

# Zadanie 4 - Analiza mocy testów

### Zadanie:

Porównać moc obu testów dla danych pochodzących z rozkładów nienormalnych, ale przeskalowanych tak, aby miały tę samą wartość oczekiwaną i wariancję co rozkład normalny z H0.

Należy uwzględnić co najmniej dwa typy alternatyw:

- rozkład o grubych ogonach, na przykład t-Studenta,

- rozkład asymetryczny, na przykład standaryzowany chi^2, gamma lub log-normalny.

Analizę mocy przeprowadzić w zależności od:

- liczebności próby,

- parametru rozkładu generującego alternatywę, na przykład liczby stopni swobody lub parametru asymetrii.

### Odpowiedź:

```{r}
```







---

# Zadanie 5 - Wykresy i Interpretacja

### Zadanie:

Wyniki należy przedstawić na wykresach pokazujących:

- odsetek odrzuceń przy prawdziwej H0,

- moc testów przy różnych alternatywach,

- wpływ n,

- wpływ parametru rozkładu alternatywnego,

- wpływ liczby klas w teście chi^2.

Każdy wykres ma być opisany i zinterpretowany.

### Odpowiedź

```{r}
```

