---
title: "Laboratoria 2"
subtitle: "Metody Nieparametryczne w Statystyce"
date: "2026-05-12"
output: html_document
---

```{r, warning=FALSE}
set.seed(123)
library(tidyverse)
```

# Zadanie 1 - Implementacja Narzędzi

### Zadanie:

Należy samodzielnie zaimplementować:

1. funkcję obliczającą dystrybuantę empiryczną,

2. statystykę testu Kołmogorowa dla hipotezy prostej $H0: X ~ N(mu0, sigma0^2)$ przy zadanych $mu0$ i $sigma0$,

3. statystykę testu $chi^2$ dla tej samej hipotezy, z podziałem na klasy wyznaczone przez kwantyle rozkładu teoretycznego.

### Odpowiedź:

```{r}
dyst_empiryczna <- function(data) {
  n <- length(data)
  sorted <- sort(data)
  return(sapply(data, function(x) sum(sorted <= x) / n))
}

dyst_teoretyczna <- function(data, mu, sigma) {
  return(pnorm(data, mean = mu, sd = sigma))
}

# Test Kołmogorowa
# Dla hipotezy prostej H0: X ~ N(mu0, sigma0^2)
test_kolmogorow <- function(x, mu0, sigma0) {
  x <- as.numeric(x)
  x_sorted <- sort(x)
  n <- length(x)
  
  F_emp_right <- dyst_empiryczna(x_sorted)
  F_emp_left <- c(0, F_emp_right[-n])
  F_teor <- dyst_teoretyczna(x_sorted, mu0, sigma0)
  
  D <- max(abs(F_emp_right - F_teor), abs(F_emp_left - F_teor))
  return(D)
}

# Test chi^2 z podziałem na klasy wyznaczone przez kwantyle
test_chi2<- function(x, mu0, sigma0, k) {
  x <- as.numeric(x)
  n <- length(x)
  
  prob <- seq(0, 1, length.out = k + 1)
  edges <- qnorm(prob, mean = mu0, sd = sigma0)

  classes <- cut(x, breaks = edges, include.lowest = TRUE)
  O_i <- as.numeric(table(classes))
  
  E_i <- rep(n / k, k)
  chi2 <- sum((O_i - E_i)^2 / E_i)
  
  return(chi2) 
}

n <- 100
dane <- rnorm(n, 0 , 1)

D <- test_kolmogorow(dane, mu0 = 0, sigma0 = 1)
ks_test <- ks.test(dane, "pnorm", mean = 0, sd = 1)

print(D)
print(ks_test$statistic)

```


---

# Zadanie 2 -  Kalibracja Wartości krytycznych

### Zadanie:

Dla obu testów należy wyznaczyć wartości krytyczne symulacyjnie pod H0.

W analizie należy jasno opisać:

- jak generowane są dane pod $H0$,

- jak duża jest liczba replikacji,

- jak wyznaczana jest wartość krytyczna dla zadanego $alpha$.

### Odpowiedź:

Opis metody:

1. Generowanie danych pod H0:

    - H0: X ~ N(mu0, sigma0^2)

    - Dane generowane są jako niezależne obserwacje z rozkładu normalnego

    - Dla każdej replikacji generujemy n obserwacji
    
2. Liczba replikacji: N_replikacji = 10000

    - Zapewnia stabilność estymacji kwantyli rzędu 0.95

    - Błąd standardowy = sqrt(alpha*(1-alpha)/N_replikacji) ≈ 0.002 dla alpha=0.05

    - Kompromis między dokładnością a czasem obliczeń
  
3. Wyznaczanie wartości krytycznej dla zadanego alpha:

    - Obliczam statystyki testowe dla N_replikacji prób z H0

    - Sortuje statystyki rosnąco

    - Wartość krytyczna = kwantyl rzędu (1-alpha) z rozkładu empirycznego

    - Czyli wartość, dla której P(statystyka > c) ≈ alpha

```{r}
# Parametry:
# n - liczebność próby
# mu0 - średnia teoretyczna
# sigma0 - odchylenie standardowe teoretyczne
# k - liczba klas w teście chi-kwadrat
# alpha - poziom istotnosci
# N_mc - liczba replikacji Monte Carlo

wartosci_krytyczne <- function(n, mu0, sigma0, k, alpha = 0.05, N_mc = 10000) {
  
  stat_ks <- numeric(N_mc)
  stat_chi2 <- numeric(N_mc)

  # MONTE CARLO
  for(i in 1:N_mc) {
    sztuczne_dane <- rnorm(n, mean = mu0, sd = sigma0)
    stat_ks[i]   <- test_kolmogorow(sztuczne_dane, mu0, sigma0)
    stat_chi2[i] <- test_chi2(sztuczne_dane, mu0, sigma0, k)
  }
  
  sorted_ks <- sort(stat_ks)
  c_ks <- sorted_ks[which(dyst_empiryczna(sorted_ks) >= (1 - alpha))[1]]
  
  sorted_chi <- sort(stat_chi2)  
  c_chi2 <- sorted_chi[which(dyst_empiryczna(sorted_chi) >= (1 - alpha))[1]]
  
  return(
    list(
      c_ks = c_ks, 
      c_chi2 = c_chi2, 
      stat_ks = stat_ks, 
      stat_chi2 = stat_chi2,
      N_replikacji = N_mc,
      alpha = alpha
      )
    )
}

wyniki <- wartosci_krytyczne(n = 150, mu0 = 10, sigma0 = 2, k = 6, alpha = 0.05, N_mc = 10000)

str(wyniki)

par(mfrow = c(1, 2))

hist(wyniki$stat_ks, breaks = 50, col = "lightblue", 
     main = "Test Kołmogorowa", 
     xlab = "Statystyka D", 
     ylab = "Częstość")
abline(v = wyniki$c_ks, col = "red", lwd = 2, lty = 2)
legend("topright", 
       paste("c =", round(wyniki$c_ks, 4)))

hist(wyniki$stat_chi2, breaks = 50, col = "lightpink", 
     main = "Test chi-kwadrat", 
     xlab = "Statystyka chi^2", 
     ylab = "Częstość")
abline(v = wyniki$c_chi2, col = "red", lwd = 2, lty = 2)
legend("topright", 
       paste("c =", round(wyniki$c_chi2, 4)))

```




---

# Zadanie 3 - Analiza błędu I rodzaju

### Zadanie:

Dla poziomu istotności $alpha = 0.05$ zbadać odsetek odrzuceń prawdziwej hipotezy głównej dla obu testów w zależności od:

- liczebności próby $n$,

- liczby klas $r$ w teście $chi^2$.

Minimalny zakres:

- $n$ z co najmniej trzech poziomów,

- $r$ z co najmniej trzech poziomów.

### Odpowiedź:

```{r}

analiza_bledu_I <- function(n_v, r_v, mu0, sigma0, alpha = 0.05, N_testow = 1000) {
  
  wyniki <- data.frame()

  for(n in n_v) {
    for(r in r_v) {
      
      stat_ks <- numeric(N_testow)
      stat_chi2 <- numeric(N_testow)
      
      for(i in 1:N_testow) {
        dane <- rnorm(n, mu0, sigma0)
        stat_ks[i] <- test_kolmogorow(dane, mu0, sigma0)
        stat_chi2[i] <- test_chi2(dane, mu0, sigma0, r)
      }
 
      c_ks <- quantile(stat_ks, 1 - alpha)
      c_chi2 <- quantile(stat_chi2, 1 - alpha)

      odsetek_ks <- mean(stat_ks > c_ks)
      odsetek_chi2 <- mean(stat_chi2 > c_chi2)

      wyniki <- rbind(wyniki, data.frame(
        n = n,
        r = r,
        odsetek_KS = odsetek_ks,
        odsetek_Chi2 = odsetek_chi2
      ))
    }
  }
  
  return(wyniki)
}

bledy <- analiza_bledu_I(
  n_v = c(50, 150, 500),
  r_v = c(4, 8, 16),
  mu0 = 2,
  sigma0 = 3,
  N_testow = 1000
)

head(bledy)


```







---

# Zadanie 4 - Analiza mocy testów

### Zadanie:

Porównać moc obu testów dla danych pochodzących z rozkładów nienormalnych, ale przeskalowanych tak, aby miały tę samą wartość oczekiwaną i wariancję co rozkład normalny z H0.

Należy uwzględnić co najmniej dwa typy alternatyw:

- rozkład o grubych ogonach, na przykład t-Studenta,

- rozkład asymetryczny, na przykład standaryzowany chi^2, gamma lub log-normalny.

Analizę mocy przeprowadzić w zależności od:

- liczebności próby,

- parametru rozkładu generującego alternatywę, na przykład liczby stopni swobody lub parametru asymetrii.

### Odpowiedź:

```{r}

generuj_alternatywe <- function(n, typ, parametr, mu0, sigma0) {
  if (typ == "t") {
    df <- parametr
    Y <- rt(n, df = df)
    X <- mu0 + sigma0 * (Y - 0) / sqrt(df / (df - 2))
    
  } else if (typ == "gamma") {
    shape <- parametr
    Y <- rgamma(n, shape = shape, scale = 1)
    X <- mu0 + sigma0 * (Y - shape) / sqrt(shape)
    
  }
  return(X)
}
  

analiza_mocy <- function(wersje_n, typ_alt, wersje_parametru, mu0 = 10, sigma0 = 2, r = 6, alpha = 0.05, N_testow = 2000) {

  wyniki <- expand.grid(n = wersje_n, parametr = wersje_parametru)
  wyniki$moc_KS <- NA
  wyniki$moc_Chi2 <- NA
  wyniki$roznica <- NA
  
  progi_krytyczne <- list()
  for(n_val in wersje_n) {
    stat_ks_h0 <- numeric(N_testow)
    stat_chi2_h0 <- numeric(N_testow)
    
    for(i in 1:N_testow) {
      dane_h0 <- rnorm(n_val, mu0, sigma0)
      stat_ks_h0[i] <- test_kolmogorow(dane_h0, mu0, sigma0)
      stat_chi2_h0[i] <- test_chi2(dane_h0, mu0, sigma0, r)
    }
    
    progi_krytyczne[[as.character(n_val)]] <- list(
      c_ks = quantile(stat_ks_h0, 1 - alpha),
      c_chi2 = quantile(stat_chi2_h0, 1 - alpha)
    )
  }
  

  for(i in 1:nrow(wyniki)) {
    n_akt <- wyniki$n[i]
    param_akt <- wyniki$parametr[i]
    progi <- progi_krytyczne[[as.character(n_akt)]]
    
    odrzucenia_ks <- 0
    odrzucenia_chi2 <- 0
    
    for(j in 1:N_testow) {
      dane_alt <- generuj_alternatywe(n_akt, typ_alt, param_akt, mu0, sigma0)
      stat_ks <- test_kolmogorow(dane_alt, mu0, sigma0)
      stat_chi2 <- test_chi2(dane_alt, mu0, sigma0, r)
      
      if(stat_ks > progi$c_ks) odrzucenia_ks <- odrzucenia_ks + 1
      if(stat_chi2 > progi$c_chi2) odrzucenia_chi2 <- odrzucenia_chi2 + 1
    }
    
    wyniki$moc_KS[i] <- odrzucenia_ks / N_testow
    wyniki$moc_Chi2[i] <- odrzucenia_chi2 / N_testow
    wyniki$roznica[i] <- wyniki$moc_KS[i] - wyniki$moc_Chi2[i]
  }
  
  attr(wyniki, "typ_alternatywy") <- typ_alt
  attr(wyniki, "mu0") <- mu0
  attr(wyniki, "sigma0") <- sigma0
  attr(wyniki, "r") <- r
  attr(wyniki, "alpha") <- alpha
  
  return(wyniki)
}

moc_t <- analiza_mocy(
  wersje_n = c(50, 150, 500), 
  typ_alt = "t", 
  wersje_parametru = c(3, 5, 15),
  N_testow = 1000
)

print(moc_t)

moc_gamma <- analiza_mocy(
  wersje_n = c(50, 150, 500), 
  typ_alt = "gamma", 
  wersje_parametru = c(1, 3, 10),
  N_testow = 1000
)

print(moc_gamma)

```






---

# Zadanie 5 - Wykresy i Interpretacja

### Zadanie:

Wyniki należy przedstawić na wykresach pokazujących:

- odsetek odrzuceń przy prawdziwej H0,

- moc testów przy różnych alternatywach,

- wpływ n,

- wpływ parametru rozkładu alternatywnego,

- wpływ liczby klas w teście chi^2.

Każdy wykres ma być opisany i zinterpretowany.

### Odpowiedź:

#### Interpretacja wyników analizy błędu I rodzaju

```{r}

bledy_long <- data.frame(
  n = rep(bledy$n, 2),
  r = factor(rep(bledy$r, 2)),
  Test = rep(c("Kołmogorow", "Chi^2"), each = nrow(bledy)),
  Blad = c(bledy$odsetek_KS, bledy$odsetek_Chi2)
)

df_ks <- subset(bledy_long, Test == "Kołmogorow" & r == 4) 

ggplot() +
  geom_line(data = subset(bledy_long, Test == "Chi^2"), aes(x = n, y = Blad, color = r), linewidth = 1) +
  geom_point(data = subset(bledy_long, Test == "Chi^2"), aes(x = n, y = Blad, color = r), size = 2) +
  geom_line(data = df_ks, aes(x = n, y = Blad, linetype = "Kołmogorow"), color = "black", linewidth = 1) +
  geom_hline(yintercept = 0.05, color = "red", linetype = "dashed", linewidth = 0.8) +
  labs(
    title = "Poziom istotności",
    subtitle = "Weryfikacja zachowania rozmiaru testu pod H0",
    x = "Liczebność próby",
    y = "Odsetek odrzucenia„",
    color = "Liczba klas w Chi^2",
    linetype = "Alternatywny Test"
  ) +
  theme_minimal() + 
  ylim(0, 0.1)

```


**Test Kołmogorowa** – dla wszystkich badanych kombinacji liczebności próby (n = 50, 150, 500) oraz liczby klas w teście chi-kwadrat (r = 4, 8, 16) empiryczny błąd I rodzaju oscyluje bardzo blisko teoretycznej wartości α = 0.05. Oznacza to, że test jest dobrze skalibrowany – niezależnie od tego, jak dużą próbą dysponujemy i ile klas wybierzemy dla testu chi-kwadrat, ryzyko odrzucenia prawdziwej hipotezy zerowej jest zgodne z zakładanym poziomem istotności. Wartości krytyczne wyznaczone metodą Monte Carlo skutecznie kontrolują poziom istotności.

**Test chi-kwadrat** – tutaj sytuacja wygląda nieco inaczej. Dla małej próby (n = 50) i dużej liczby klas (r = 16) zaobserwowano, że błąd I rodzaju jest wyraźnie niższy od 0.05. Inaczej mówiąc, test staje się konserwatywny – rzadziej niż powinien odrzuca prawdziwą hipotezę zerową. Gdy zwiększymy liczebność próby do n = 150, błąd I rodzaju stabilizuje się już blisko 0.05 dla wszystkich badanych wartości r. Przy n = 500 wszystkie wartości są już bardzo bliskie zakładanemu poziomowi istotności.

Rozkład chi-kwadrat jest asymptotycznie dokładny – czyli działa dobrze, gdy próba jest duża. Dla małych prób, zwłaszcza gdy oczekiwane liczebności w klasach spadają poniżej 5, to przybliżenie przestaje być precyzyjne. W efekcie test staje się mniej czuły i rzadziej wskazuje odrzucenie H0, niż wynika to z założonego poziomu istotności.

Test chi-kwadrat wymaga relatywnie dużych prób, aby zachować nominalny poziom istotności. Z kolei test Kołmogorowa można stosować bezpiecznie już od małych prób.



---

#### Interpretacja wyników analizy mocy – rozkład t-Studenta

```{r}
t_long <- data.frame(
  n = as.factor(rep(moc_t$n, 2)),
  df = as.factor(rep(moc_t$parametr, 2)),
  Test = rep(c("Kołmogorow", "Chi^2"), each = nrow(moc_t)),
  Moc = c(moc_t$moc_KS, moc_t$moc_Chi2)
)

ggplot(t_long, aes(x = df, y = Moc, fill = Test)) +
  geom_bar(stat = "identity", position = "dodge", alpha = 0.8) +
  facet_wrap(~ n, labeller = label_both) +
  labs(
    title = "Moc testow dla rozkladu t-Studenta",
    subtitle = "Porownanie w zaleznosci od liczby stopni swobody i wielkosci proby",
    x = "Stopnie swobody",
    y = "Moc testu"
  ) +
  theme_light() + 
  ylim(0, 1)
```

Rozkład t-Studenta charakteryzuje się grubszymi ogonami niż rozkład normalny – im mniejsza liczba stopni swobody, tym ogony są grubsze i tym bardziej rozkład odbiega od normalności. Przeprowadzone symulacje pozwalają ocenić, jak dobrze oba testy radzą sobie z wykrywaniem takiego odstępstwa.

Im mniejsza liczba stopni swobody, tym wyższa moc obu testów. Dla skrajnego przypadku df = 3 (bardzo grube ogony) moc testu Kołmogorowa osiąga około 0,9 już przy próbie liczącej zaledwie 50 obserwacji. Oznacza to, że test z dużym prawdopodobieństwem wykryje, że dane nie pochodzą z rozkładu normalnego. Dla df = 15, gdy rozkład t-Studenta jest już bardzo bliski normalnemu, moc obu testów jest niska (około 0,1–0,2) – co jest zjawiskiem oczekiwanym, bo alternatywa jest trudna do odróżnienia od hipotezy zerowej.

Test Kołmogorowa konsekwentnie wykazuje nieco wyższą moc niż test chi-kwadrat, szczególnie gdy próba nie jest zbyt duża. Różnica nie jest może spektakularna, ale systematyczna – w każdym badanym scenariuszu to test Kołmogorowa częściej poprawnie odrzucał fałszywą hipotezę zerową.





---

#### Interpretacja wyników analizy mocy – rozkład Gamma

```{r}
df_gamma_long <- data.frame(
  n = rep(moc_gamma$n, 2),
  shape = as.factor(rep(moc_gamma$parametr, 2)),
  Test = rep(c("Kołmogorow", "Chi^2"), each = nrow(moc_gamma)),
  Moc = c(moc_gamma$moc_KS, moc_gamma$moc_Chi2)
)

ggplot(df_gamma_long, aes(x = n, y = Moc, color = Test, group = Test)) +
  geom_line(linewidth = 1) +
  geom_point(size = 2) +
  facet_wrap(~ shape, labeller = label_bquote(cols = "Kształt (shape):" ~ .(shape))) +
  labs(
    title = "Moc testow dla asymetrycznego rozkladu Gamma",
    subtitle = "Wplyw wielkosci proby n przy roznych parametrach ksztaltu",
    x = "Liczebnosc proby",
    y = "Moc testu"
  ) +
  theme_minimal() + 
  ylim(0, 1)

```

Rozkład Gamma jest asymetryczny – im mniejszy parametr kształtu (shape), tym asymetria jest silniejsza i tym bardziej rozkład odbiega od normalności. W skrajnym przypadku shape = 1 otrzymujemy rozkład wykładniczy, który jest silnie prawoskośny. Symulacje pokazują, jak oba testy radzą sobie z wykrywaniem takiej asymetrii.

Dla shape = 1 (silna asymetria) oba testy osiągają moc bliską 1 już przy n = 150 – praktycznie zawsze poprawnie odrzucają H0. Dla shape = 3 (umiarkowana asymetria) moc rośnie wraz z liczebnością próby, ale potrzebuje większych prób niż w przypadku rozkładu t-Studenta. Dla shape = 10 (rozkład już bardzo bliski normalnemu) moc obu testów jest niska, szczególnie dla testu chi-kwadrat.

W przypadku wykrywania asymetrii przewaga testu Kołmogorowa nad testem chi-kwadrat jest wyraźniejsza niż w przypadku grubych ogonów. Dla shape = 3 i shape = 10 różnice są znaczące – test Kołmogorowa znacznie częściej poprawnie odrzuca fałszywą hipotezę zerową. Test chi-kwadrat traci część informacji przez grupowanie danych na klasy, co czyni go mniej skutecznym w wykrywaniu subtelnych odstępstw od normalności.




---

#### Wpływ parametru alternatywy na moc testów

```{r}

# Wplyw parametru alternatywy na moc (dla n = 150)
moc_t_n150 <- moc_t[moc_t$n == 150, ]
moc_gamma_n150 <- moc_gamma[moc_gamma$n == 150, ]

df_param <- data.frame(
  Parametr = c(moc_t_n150$parametr, moc_gamma_n150$parametr),
  Moc_KS = c(moc_t_n150$moc_KS, moc_gamma_n150$moc_KS),
  Moc_Chi2 = c(moc_t_n150$moc_Chi2, moc_gamma_n150$moc_Chi2),
  Rozklad = rep(c("t-Studenta", "Gamma"), each = 3)
)

ggplot(df_param, aes(x = factor(Parametr))) +
  geom_bar(aes(y = Moc_KS, fill = "Kolmogorow"), stat = "identity", position = "dodge", alpha = 0.7) +
  geom_bar(aes(y = Moc_Chi2, fill = "chi-kwadrat"), stat = "identity", position = "dodge", alpha = 0.7) +
  facet_wrap(~ Rozklad, scales = "free_x") +
  labs(
    title = "Wplyw parametru na moc testow (n = 150)",
    x = "Parametr rozkladu",
    y = "Moc testu",
    fill = "Test"
  ) +
  theme_minimal() +
  ylim(0, 1)

```

Wyniki zebrane na wykresie dla ustalonej liczebności próby n = 150 pozwalają prześledzić, jak zmiana parametru generującego alternatywę wpływa na zdolność testów do odrzucenia fałszywej hipotezy zerowej.

**Dla rozkładu t-Studenta:** Moc testów maleje wraz ze wzrostem liczby stopni swobody. Gdy df jest małe (df = 3), ogony są bardzo grube i testy z łatwością wykrywają odstępstwo od normalności (moc bliska 1). Gdy df rośnie (df = 15), rozkład t-Studenta staje się praktycznie nieodróżnialny od normalnego, więc moc spada do poziomu zbliżonego do błędu I rodzaju (około 0,05–0,1). Zależność ta jest monotoniczna i wyraźna.

**Dla rozkładu Gamma:** Moc testów maleje wraz ze wzrostem parametru kształtu. Dla shape = 1 (rozkład wykładniczy) asymetria jest ekstremalna – testy osiągają moc bliską 1. Dla shape = 3 asymetria jest umiarkowana, a moc spada, ale wciąż jest na przyzwoitym poziomie (około 0,6–0,8). Dla shape = 10 rozkład Gamma jest już bliski normalnemu i moc drastycznie spada.

W obu przypadkach test Kołmogorowa konsekwentnie przewyższa test chi-kwadrat pod względem mocy. Dla skrajnych parametrów (df = 3, shape = 1) oba testy osiągają moc bliską 1, więc różnica jest nieistotna. Jednak przy bardziej subtelnych odstępstwach od normalności (df = 15, shape = 10) przewaga testu Kołmogorowa staje się wyraźna.
