---
title: "Laboratoria 1"
subtitle: "Metody Nieparametryczne w Statystyce"
date: "2026-05-05"
output: html_document
---

```{r setup, include=FALSE}
knitr::opts_chunk$set(echo = TRUE)
```

Biblioteki

```{r warning=FALSE}
library(tidyverse)
set.seed(123)
```

---

# Zadanie 1 - Analiza Mocy Testu

### Zadanie:

- Stwórz krzywą mocy testu dla testu jednej średniej.

- Określ kluczowe parametry wejściowe, takie jak odchylenie standardowe populacji (σ), poziom istotności (α) oraz wielkość efektu (Δ).

### Odpowiedź:

```{r}
# Funkcja sprawdzająca z jakim prawdopodobienstwem odrzucimy hipotezę zerową (H0 = 0), w zależności od rzeczywistej wartości średniej rozkładu

m_fun <- function(mu) {
  sapply(
    1:1000, 
    function(i) t.test(rnorm(20, mu, 5), mu=0)$p.value < 0.05
  ) |> mean()
}

mu_seq = seq(-5, 5, by=0.5) 

df_mu <- data.frame(mu = mu_seq,
                    moc = sapply(mu_seq, m_fun)
) 

df_mu |> ggplot(aes(x=mu, y=moc)) + 
  geom_line(linewidth=1) +
  geom_hline(yintercept = c(0, 0.05, 1), lty=2, color = "red") + 
  
  theme_minimal() +
  labs(title = "Wpływ średniej rzeczywistej na moc testu t-Studenta", 
       x = "Średnia rzeczywista",
       y = "Moc testu (Prawdopodobieństwo odrzucenia H0)") +
  theme(
    plot.title = element_text(face = "bold", size = 14)
  )

```

Wnioski: Moc testu jest najniższa, gdy wartość średniej jest najbliżej zera. 








---

# Zadanie 2 - Wpływ poziomu istotności (α)

### Zadanie:

- Przeanalizuj, jak zmienia się krzywa mocy testu dla różnych wartości α (np. 0.01, 0.05, 0.1). 

- Zinterpretuj wyniki – jak poziom istotności wpływa na zdolność testu do wykrycia rzeczywistego efektu?

### Odpowiedź:

```{r}

a_fun <- function(a, mu) {
  sapply(
    1:1000, 
    function(i) t.test(rnorm(20, mu, 5), mu=0)$p.value < a
    ) |> mean()
}

a_seq <- c(0.005, 0.01, 0.05, 0.1)
mu_seq = seq(-5, 5, by=0.5) 

df_a <- expand.grid(mu=mu_seq, a=a_seq)
df_a$a_test <- mapply(a_fun, df_a$a, df_a$mu)

ggplot(df_a, aes(x=mu, y=a_test, color=as.factor(a))) +
  geom_line(linewidth=0.8) +
  geom_hline(yintercept = c(0, 0.05, 1), lty=2, color = "red") + 
  
  theme_minimal() +
  labs(title = "Wpływ poziomu istotności (α) na moc testu t-Studenta", 
       x = "Średnia rzeczywista",
       y = "Moc testu (Prawdopodobieństwo odrzucenia H0)",
       color = "Poziom Istotności") +
  theme(
    plot.title = element_text(face = "bold", size = 14)
  )

```

Wnioski: Im większy poziom istotności, tym większe prawdopodobieństwo odrzucenia H0. Alfa zgrywa kluczową rolę w wykrywaniu rzeczywistego efektu, gdzie za nisko postawiona poprzeczka oznacza przyjmowanie za dużej ilości hipotez alternatywnych, a za duża poprzeczka (bardzo niskie wartości poziomu istotności) są zbyt radykalne w przyjmowaniu hipotezu średniej równej zero.




---

# Zadanie 3 - Wpływ liczebności próby (n)

### Zadanie:

- Zmodyfikuj analizę, badając różne wielkości próby.
- Zbadaj, jak wzrost lub spadek n wpływa na moc testu.

### Odpowiedź:

```{r}

n_fun <- function(n, mu) {
  sapply(
    1:1000, 
    function(i) t.test(rnorm(n, mu, 5), mu=0)$p.value < 0.05
    ) |> mean()
}

n_seq = seq(10, 100, by=10)
mu_seq = seq(-5, 5, by=0.5) 

df_n <- expand.grid(mu=mu_seq, n=n_seq)
df_n$n_test <- mapply(n_fun, df_n$n, df_n$mu)

ggplot(df_n, aes(x=mu, y=n_test, color=as.factor(n))) +
  geom_line(linewidth=0.8) +
  geom_hline(yintercept = c(0, 0.05, 1), lty=2, color = "red") + 
  
  theme_minimal() +
  labs(title = "Wpływ liczebności próby (n) na moc testu t-Studenta", 
       x = "Średnia rzeczywista",
       y = "Moc testu (Prawdopodobieństwo odrzucenia H0)",
       color = "Liczebność próby") +
  theme(
    plot.title = element_text(face = "bold", size = 14)
  )

```

Wnioski: Poziom odrzucenia przy średniej równej zero (czyli H0) zostaje ten sam ale przy niższych wartościach liczebności próby test jest zbyt liberalny z nieodrzucaniem tej hipotezy. Dokładność testu wyrównuje sie przy większych wartościach n. Oznacza to że test staje się bardziej czuły i lepiej wykrywa róznice między średnią rzeczywistą a hipotezą zerową.









---

# 4. Niespełnienie założeń testu

### Zadanie:

- Przeanalizuj przypadek, gdy normalność rozkładu nie jest spełniona (np. dla rozkładów skośnych).

- Porównaj wyniki testu dla próbek pobranych z różnych rozkładów (np. normalnego, skośnego, bimodalnego).

### Odpowiedź

```{r}
moc_fun <- function(mu, rozklad) {
  sapply(1:1000,  function(i) {
    dane <- switch(as.character(rozklad),
                   "normalny"  = rnorm(20, mean = mu, sd = 1),
                   "chi-sq" = rchisq(20, df = 3) - 3 + mu,
                   "bimodalny" = c(rnorm(20/2, -1, 0.5), rnorm(20/2, 1, 0.5)) + mu
    )
    t.test(dane, mu = 0)$p.value < 0.05
  }) |> mean()
}

mu_seq = seq(-5, 5, by=0.5) 
df_r <- expand.grid(mu = mu_seq, type = c("normalny", "chi-sq", "bimodalny"))
df_r$r_test <- mapply(moc_fun, df_r$mu, df_r$type)

ggplot(df_r, aes(x=mu, y=r_test, color=type)) +
    geom_line(linewidth=0.8) +
  geom_hline(yintercept = c(0, 0.05, 1), lty=2, color = "red") + 
  
  theme_minimal() +
  labs(title = "Rodzaj rozkładu na moc testu t-Studenta", 
       x = "Średnia rzeczywista",
       y = "Moc testu (Prawdopodobieństwo odrzucenia H0)",
       color = "Rozkład") +
  theme(
    plot.title = element_text(face = "bold", size = 14)
  )

```

Wniosek: test t-Studenta jest widocznie odporny na rozkład bimodalny co widać przez podobność wykresu do normalnego, lecz gorzej radzi sobie z chi-kwadratem. Wynika to z silnej skośności, która zostaje wyolbrzymiona przez małą przyjętą liczebność n = 20.





---

# 5. Wizualizacja zależności

### Zadanie:

Przedstaw wpływ różnych czynników na moc testu na jednym wykresie lub zestawie wykresów.
Uwzględnij co najmniej trzy spośród następujących czynników:

- poziom istotności (α)

- liczebność próby (n)

- wielkość efektu (Δ)

```{r}

moc_fun <- function(n, mu, alpha) {
  sapply(
    1:1000,
    function(i) t.test(rnorm(n, mu, 5), mu=0)$p.value < alpha
  ) |> mean()
}

mu_seq <- seq(-5, 5, by=0.5)
n_seq     <- c(10, 20, 40, 60, 80, 100)
alpha_seq <- c(0.005, 0.01, 0.05, 0.10)

df_symulacja <- expand.grid(mu = mu_seq, n = n_seq, alpha = alpha_seq)
df_symulacja$moc <- mapply(moc_fun, df_symulacja$n, df_symulacja$mu, df_symulacja$alpha)

df_symulacja$a <- as.factor(df_symulacja$alpha)
df_symulacja$n <- factor(df_symulacja$n, levels = n_seq, labels = paste("n =", n_seq))

head(df_symulacja)

ggplot(df_symulacja, aes(x = mu, y = moc, color = a, group = a)) +
  geom_line(linewidth = 0.6) +
  
  facet_wrap(~ n) + 
  geom_hline(yintercept = c(0.01, 0.05, 0.10), lty = 2, alpha = 0.5) +
  geom_hline(yintercept = 0.90, lty = 2, color = "red", alpha = 0.7) +
  
  theme_minimal() +
  labs(
    title = "Analiza mocy testu t-Studenta",
    subtitle = "Wpływ wielkości efektu (Δ), liczebności próby (n) oraz poziomu istotności (α)",
    x = "Wielkość efektu (Średnia populacji przy hipotezie alternatywnej, H0: mu = 0)",
    y = "Moc testu (Prawdopodobieństwo odrzucenia H0)",
    color = "Poziom istotności (α)"
  ) +
  theme(
    legend.position = "bottom",
    strip.text = element_text(face = "bold", size = 11),
    plot.title = element_text(face = "bold", size = 14)
  )


```

