---
title: "Laboratoria 1"
subtitle: "Metody Nieparametryczne w Statystyce"
date: "2026-05-05"
output: html_document
---

```{r setup, include=FALSE}
knitr::opts_chunk$set(echo = TRUE)
```

Biblioteki

```{r warning=FALSE}
library(ggplot2)
set.seed(123)
```



# 1. Analiza Mocy Testu

### Zadanie:

Stwórz krzywą mocy testu dla testu jednej średniej.
Określ kluczowe parametry wejściowe, takie jak odchylenie standardowe populacji (σ), poziom istotności (α) oraz wielkość efektu (Δ).

### Rozwiązanie:

```{r}
moc_fun <- function(mu) {
  sapply(
    1:1000, 
    function(i) t.test(rnorm(20, mu, 5))$p.value < 0.05
    ) |> mean()
}

mu_seq = seq(-5, 5, by=0.5) 

df_mu <- data.frame(mu = mu_seq,
           moc = sapply(mu_seq, moc_fun)
           ) 

df_mu |> ggplot(aes(x=mu, y=moc)) + 
  geom_line() +
  geom_hline(yintercept = c(0, 0.05, 1), lty=2) + 
  labs(title = "Wpływ poziomu istotności (Odchylenie standardowe populacji) na moc", 
       x = "Odchylenie", 
       y = "Moc", 
       color = "Odchylenie")

```




# 2. Wpływ poziomu istotności (α)

Przeanalizuj, jak zmienia się krzywa mocy testu dla różnych wartości α (np. 0.01, 0.05, 0.1). Zinterpretuj wyniki – jak poziom istotności wpływa na zdolność testu do wykrycia rzeczywistego efektu?

```{r}

moc_fun <- function(a, mu) {
  sapply(
    1:1000, 
    function(i) t.test(rnorm(20, mu, 5), mu=0)$p.value < a
    ) |> mean()
}

a_seq <- c(0.01, 0.05, 0.1)
mu_seq = seq(-5, 5, by=0.5) 

df_a <- expand.grid(mu=mu_seq, a=a_seq)
df_a$a_test <- mapply(moc_fun, df_a$a, df_a$mu)

ggplot(df_a, aes(x=mu, y=a_test, color=as.factor(a))) +
  geom_line() +
  geom_hline(yintercept = a_seq, lty=2) +
  labs(title = "Wpływ poziomu istotności (alpha) na moc", 
       x = "Odchylenie", 
       y = "Moc", 
       color = "Alpha")

```




# 3. Wpływ liczebności próby (n)

Zmodyfikuj analizę, badając różne wielkości próby.
Zbadaj, jak wzrost lub spadek n wpływa na moc testu.

```{r}

moc_fun <- function(n, mu) {
  sapply(
    1:1000, 
    function(i) t.test(rnorm(n, mu, 5), mu=0)$p.value < 0.05
    ) |> mean()
}

n_seq = seq(10, 100, by=10)
mu_seq = seq(-5, 5, by=0.5) 

df_n <- expand.grid(mu=mu_seq, n=n_seq)
df_n$n_test <- mapply(moc_fun, df_n$n, df_n$mu)

ggplot(df_n, aes(x=mu, y=n_test, color=as.factor(n))) +
  geom_line() +
  labs(title = "Wpływ poziomu istotności (liczebność) na moc", 
       x = "Odchylenie", 
       y = "Moc", 
       color = "Liczebność próby")

```



# 4. Niespełnienie założeń testu

Przeanalizuj przypadek, gdy normalność rozkładu nie jest spełniona (np. dla rozkładów skośnych).
Porównaj wyniki testu dla próbek pobranych z różnych rozkładów (np. normalnego, skośnego, bimodalnego).

```{r}
moc_fun <- function(mu, rozklad) {
  sapply(1:1000, function(i) {
    dane <- switch(as.character(rozklad),
                   "normalny"  = rnorm(20, mean = mu, sd = 1),
                   "chi-sq" = rchisq(20, df = 3) - 3 + mu,
                   "bimodalny" = c(rnorm(20/2, -1, 0.5), rnorm(20/2, 1, 0.5)) + mu
    )
    t.test(dane, mu = 0)$p.value < 0.05
  }) |> mean()
}

mu_seq <- seq(0, 2, by = 0.2)
df_r <- expand.grid(mu = mu_seq, type = c("normalny", "chi-sq", "bimodalny"))
df_r$r_test <- mapply(moc_fun, df_r$mu, df_r$type)

ggplot(df_r, aes(x=mu, y=r_test, color=type)) + geom_line() +
  labs(
    title = "Moc testu a postać rozkładu populacji",
    x = "Średnia",
    y = "Moc testu",
    color = "Rodzaj rozkładu"
  )

```






# 5. Wizualizacja zależności

Przedstaw wpływ różnych czynników na moc testu na jednym wykresie lub zestawie wykresów.
Uwzględnij co najmniej trzy spośród następujących czynników:
  poziom istotności (α)
  liczebność próby (n)
  wielkość efektu (Δ)
  rodzaj rozkładu populacji

