---
title: "laboratoria 3"
subtitle: "Metody Nieparametryczne w Statystyce"
output: html_document
date: "2026-05-19"
---

```{r warning=FALSE}
library(tidyverse)
dane <- read.csv("sklepy_churn_syntetyczne.csv")
glimpse(dane)
```

# 1. Dobór miernika

### Zadanie:

Zaproponuj miernik zmiany zakupów względem historii sklepu.
Uzasadnij, dlaczego samo porównanie bieżącej wartości zakupów może być mylące.
W dalszej analizie wykorzystaj wybrany miernik.

### Rozwiązanie:

Wybrany miernik: **zmiana standaryzacyjna** -  sprowadza wartości do tzw. wyniku standardowego, pokazując o ile odchyleń standardowych wynik różni się od średniej.

Samo porównanie bieżącej wartości będzie prawdopodobnie mylącę gdyż każdy sklep operuje na innej skali i bez kontekstu mają małą wartość informacyjną. Dodatkowo standaryzacja stabilizuje wariancję i przybliża rozkład do normalnego do łatwiejszego modelowania.

```{r}
dane <- dane |>
  mutate(
    miernik = zmiana_absolutna / zakup_hist_sd,
  )
```




---

# 2. Wizualizacja rozkładów

### Zadanie:

Przedstaw rozkład wybranego miernika w obu grupach sklepów.
Na podstawie wykresów oceń, czy różnica między grupami wygląda jak proste przesunięcie rozkładu, czy ma bardziej złożony charakter.

### Rozwiązanie:

```{r}
dane |>
  group_by(status) |>
  summarise(
    n = n(),
    srednia = mean(miernik),
    mediana = median(miernik),
    sd = sd(miernik),
    q05 = quantile(miernik, 0.05),
    q95 = quantile(miernik, 0.95),
    .groups = "drop"
  )

ggplot(dane, aes(x = miernik, fill=status)) +
  geom_density(alpha = 0.35) +
  geom_vline(xintercept = 0, linetype = "dashed") +
  labs(
    title = "Rozkład miernika zmiany zakupów",
    x = "Miernik (standaryzowana zmiana)",
    y = "Gęstość"
  ) +
  theme_minimal() +
  scale_fill_manual(values = c("churn" = "red", "brak churnu" = "blue"))
```

Rozkłady głownie różnią się poziomem miernika, gdzie występowanie churnu jest przechylone na wartości ujemne z małym lecz wrzucającym się w oczy skokiem przy wartościach od 3 do 4, co jest zjawisko nietypowe. Wykresy dla obu grup mają podobny kształt co sugeruje przesunięcie między grupami.



```{r}
ggplot(dane, aes(x = miernik, colour = status)) +
  stat_ecdf(linewidth = 1) +
  labs(
    title = "Dystrybuanta empiryczna",
    x = "Miernik zmiany",
    y = "Dystrybuanta empiryczna") +
  theme_minimal() + 
  geom_hline(yintercept = 0.5, linetype = "dashed", alpha = 0.5)
```

Widać wyraźniej dominacje churnu przy wartościach ujemnych miernika. Znaczna część (troszke poniżej 80%) ma wartość mniejszą lub równą 0, gdy dla brak churnu ta wartość występuje dla 50 procent danych. Oznacza to, że sklepy które odeszł doświadczały spadku zakupów przed odejściem.





---

# 3. Test t

### Zadanie:
Porównaj średnie wartości wybranego miernika w obu grupach za pomocą testu t.

Skomentuj:

- jakie pytanie sprawdza ten test,

- jakie założenia są potrzebne,

- czy wynik testu t wystarcza do opisu różnicy między grupami.

### Odpowiedź:

```{r}
isnotchurn <- dane[dane$churn == 0,]
ischurn <- dane[dane$churn == 1,]

t_test_wynik <- t.test(miernik ~ churn, dane, var.equal = FALSE)
print(t_test_wynik)
```

**Co bada test t?**
Sprawdza, czy średnie w dwóch grupach są równe.

H0: μ₁ = μ₂ (średnie są równe)
H1: μ₁ ≠ μ₂ (średnie różnią się)

**Założenia testu t:**

1. Normalność rozkładu w każdej grupie (lub duża próba ≥30)

2. Jednorodność wariancji (dla klasycznego testu t)

3. Niezależność obserwacji

Test t patrzy tylko na średnie. Dwie grupy mogą mieć takie same średnie, ale zupełnie różne rozkłady (np. jedna dwumodalna, druga normalna). Wtedy test t nie wykryje różnicy, mimo że grupy się różnią

Z bardzo małego p-value wynika że średnie dla obu grup są istotnie różne, co wyjaśnia na wykresach zauważone przesunięcie rozkładów. Średnia w grupie "0" (brak churnu) jest wyższa niż w grupie "1" (churn)



---

# 4. Test serii

### Zadanie:

Zaimplementuj test serii dla dwóch prób bez używania gotowej funkcji testowej jako głównego rozwiązania.

Należy:

- uporządkować obserwacje według wybranego miernika,

- oznaczyć, z której grupy pochodzi każda obserwacja,

- policzyć liczbę serii,

- policzyć wartość oczekiwaną i wariancję liczby serii,

- wyznaczyć statystykę standaryzowaną,

- sformułować wniosek na poziomie istotności 5%.

### Odpowiedź:

```{r}
dane <- read.csv("sklepy_churn_syntetyczne.csv")
dane <- dane |>
  mutate(
    miernik = zmiana_absolutna / zakup_hist_sd,
  )
  
test_serii <- function(dane) {
  data <- dane[order(dane[["miernik"]]), ]
  kody <- data[["churn"]]
  
  n1 <- sum(data$churn == 1)
  n2 <- sum(data$churn == 0)
  N <- length(kody)
  
  R <- 1
  for(i in 2:N) {
    if(kody[i] != kody[i-1]) {
      R <- R + 1
    }
  }
  
  # Wartość oczekiwana
  mu <- (2*n1*n2)/N + 1
  
  # Wariancja
  var = (2*n1*n2*(2*n1*n2 - N))/(N^2*(N-1))
  
  # Statystyka standaryzowana
  Z <- (R - mu)/sqrt(var)
  
  p_value <- 2*(1-pnorm(abs(-Z)))
  
  return(list(
    R = R,          
    mu = mu,       
    var = var,  
    Z = Z, 
    p_value = p_value,
    n1 = n1,
    n2 = n2,
    N = N
  ))
}

wynik_serii <- test_serii(dane)
print(wynik_serii)

```

Co bada test serii (Wald-Wolfowitz)?
Sprawdza, czy dwie próby pochodzą z tego samego rozkładu.

Idea: Sortujemy wszystkie obserwacje według wartości miernika. Jeśli grupy są podobne, obserwacje z obu grup powinny być dobrze wymieszane (wiele serii). Jeśli grupy się różnią, obserwacje z jednej grupy będą skupione razem (mało serii).

H0: Rozkłady są identyczne
H1: Rozkłady różnią się

Jeśli p-value < 0.05 – odrzucamy H0, co oznacza, że rozkłady miernika w grupach churn i nie-churn różnią się istotnie statystycznie.

Jeśli p-value ≥ 0.05 – brak podstaw do odrzucenia H0, rozkłady są podobne.

Ponieważ p-value < 0.05, odrzucamy hipotezę zerową. Oznacza to, że rozkład standaryzowanej zmiany zakupów różni się istotnie między sklepami, które odeszły, a tymi, które pozostały.

Ujemna wartość statystyki Z (oraz R < μ) wskazuje na skupienie obserwacji – w uporządkowanym według miernika ciągu obserwacje z tej samej grupy występują blisko siebie. Przekłada się to na wniosek: sklepy z wyższymi wartościami miernika (większy wzrost zakupów) częściej kończą współpracę.




---

# 5. Test Wilcoxona / Manna-Whitneya

### Zadanie:

Zaimplementuj test rangowy dla dwóch prób bez używania gotowej funkcji testowej jako głównego rozwiązania.

Należy:

- połączyć obie próby,

- nadać rangi wszystkim obserwacjom,

- policzyć sumę rang dla jednej z grup,

- policzyć statystykę U Manna-Whitneya,

- wyznaczyć statystykę standaryzowaną,

- sformułować wniosek na poziomie istotności 5%.

```{r}

test_wilcoxon <- function(p1, p2, alternatywa) {
  n1 <- length(p1)
  n2 <- length(p2)
  N <- n1 + n2
  
  all <- c(p1, p2)
  group <- c(rep(1, n1), rep(2, n2))
  
  df <- data.frame(value = all, group = group)
  df <- df[order(df$value), ]
  
  ranks <- numeric(N)
  i <- 1
  while(i <= N) {
    idx <- which(df$value == df$value[i])
    if (length(idx)>1) {
      mean_rank <- mean(i:(i+length(idx)-1))
      ranks[idx] <- mean_rank
      i <- i + lenght(idx)
    } else {
      ranks[i] <- i
      i <- i + 1
    }
  }
  
  df$rank <- ranks
  
  r1 <- df$rank[df$group==1]
  r2 <- df$rank[df$group==2]
  
  W <- sum(r1)
  
  mu <- (n1 * (N + 1)) / 2
  sigma2 <- (n1 * n2 * (N + 1)) / 12
  
  rem <- table(df$value)
  k <- sum(rem^3 - rem) / (N * (N - 1))
  sigma2_k <- sigma2 * (1 - k)

  Z <- (W - mu) / sqrt(sigma2_k)

  if(alternatywa == "two.sided") {
    p_value <- 2 * (1 - pnorm(abs(Z)))
  } else if(alternatywa == "greater") {
    p_value <- 1 - pnorm(Z)
  } else if(alternatywa == "less") {
    p_value <- pnorm(Z)
  }
  
  return(list(
    W = W,
    mu = mu,
    sigma2 = sigma2_k,
    Z = Z,
    p_value = p_value,
    n1 = n1,
    n2 = n2,
    alternatywa = alternatywa
  ))
}

wynik_wilcox <- test_wilcoxon(ischurn$miernik, isnotchurn$miernik, alternatywa = "two.sided")
print(wynik_wilcox)

```

Co bada test Wilcoxona?
Sprawdza, czy jedna grupa ma systematycznie wyższe wartości od drugiej (porównuje mediany/rangi).

Idea: Łączymy obie próby, nadajemy rangi (1 dla najmniejszej wartości, 2 dla następnej...), a następnie sumujemy rangi dla jednej grupy. Jeśli grupy są podobne, suma rang powinna być bliska wartości oczekiwanej.

Zalety w porównaniu do testu t:

- Nie wymaga normalności

- Odporny na obserwacje odstające

- Działa dla porządkowych danych

Wady:

- Mniejsza moc niż test t, gdy dane są normalne

Ponieważ p-value < 0.05, odrzucamy hipotezę zerową. Istnieją bardzo silne dowody na to, że rozkład standaryzowanej zmiany zakupów różni się między sklepami, które odeszły, a tymi, które pozostały.

Suma rang dla grupy churn (W = 442,498) jest znacząco mniejsza od wartości oczekiwanej (μ = 750,250). Oznacza to, że sklepy z churnem mają systematycznie niższe wartości miernika niż sklepy bez churnu. Innymi słowy: sklepy, które zakończyły współpracę, doświadczyły spadku standaryzowanej wartości zakupów przed odejściem.

---

# 6. Porównanie metod

### Zadanie:
Porównaj wnioski z testu t, testu serii oraz testu Wilcoxona / Manna-Whitneya.
Wyjaśnij, czy wszystkie trzy testy odpowiadają na to samo pytanie.

```{r}

porownanie <- data.frame(
  Test = c("t-Studenta", "Wilcoxona", "Serii"),
  `p-value` = c(
    t.test(miernik ~ churn, data = dane)$p.value,
    wynik_wilcox$p_value,
    wynik_serii$p_value
  ),
  Decyzja = c("", "", "")
)

for(i in 1:3) {
  if(porownanie$p.value[i] < 0.05) {
    porownanie$Decyzja[i] <- "Odrzucamy H0"
  } else {
    porownanie$Decyzja[i] <- "Nie odrzucamy H0"
  }
}

print(porownanie)

porownanie %>%
  ggplot(aes(x = Test, y = `p-value`, fill = Decyzja)) +
  geom_bar(stat = "identity") +
  geom_hline(yintercept = 0.05, linetype = "dashed", color = "red") +
  labs(
    title = "Porównanie wyników trzech testów",
    subtitle = "Poziom istotności α = 0.05",
    y = "p-value"
  ) +
  theme_minimal() +
  scale_fill_manual(values = c("Odrzucamy H0" = "lightgreen", 
                                "Nie odrzucamy H0" = "salmon"))

```




---

# 0. Rozszerzenie

### Zadanie:

Sprawdź, jak wyniki zmieniają się po usunięciu obserwacji skrajnych albo po osobnej analizie dolnego i górnego ogona rozkładu.

Outliery mogą zaburzać wyniki testów, szczególnie testu t (który jest wrażliwy na ekstremalne wartości). Test Wilcoxona jest bardziej odporny, ale też może być wpływany przez skrajne obserwacje.

```{r}
usun_outliery <- function(x, metoda = 1.5) {
  Q1 <- quantile(x, 0.25, na.rm = TRUE)
  Q3 <- quantile(x, 0.75, na.rm = TRUE)
  IQR <- Q3 - Q1
  dolna <- Q1 - metoda * IQR
  gorna <- Q3 + metoda * IQR
  return(x[x >= dolna & x <= gorna])
}

before <- length(dane$miernik)
dane_bez_outlierow <- dane %>%
  filter(miernik >= quantile(miernik, 0.25) - 1.5*IQR(miernik),
         miernik <= quantile(miernik, 0.75) + 1.5*IQR(miernik))
after <- nrow(dane_bez_outlierow)

cat("Usunięto", before - after, "obserwacji skrajnych")

t_przed <- t.test(miernik ~ churn, data = dane)$p.value
t_po <- t.test(miernik ~ churn, data = dane_bez_outlierow)$p.value

wilcox_przed <- test_wilcoxon(p1, p2)$p_value
p1_bez <- dane_bez_outlierow$miernik[dane_bez_outlierow$churn == 1]
p2_bez <- dane_bez_outlierow$miernik[dane_bez_outlierow$churn == 0]
wilcox_po <- test_wilcoxon(p1_bez, p2_bez)$p_value

porownanie_outlier <- data.frame(
  Test = c("t-Studenta", "Wilcoxona"),
  `Przed usunięciem` = c(t_przed, wilcox_przed),
  `Po usunięciu` = c(t_po, wilcox_po)
)

```